【裁判字號】    95,上訴,955
【裁判日期】    970331
【裁判案由】    組織犯罪防制條例等
【裁判全文】
臺灣高等法院刑事判決                 95年度上訴字第955號
上  訴  人  臺灣臺北地方法院檢察署檢察官
被      告  乙○○
選任辯護人  陳清進律師
被      告  丙○○
選任辯護人  林詮勝律師
被      告  辛○○
選任辯護人  翁方彬律師
上列上訴人因被告等違反組織犯罪防制條例等案件，不服臺灣臺
北地方法院88年度訴字第206號，中華民國95年1月17日第一審判
決（起訴案號：臺灣臺北地方法院檢察署87年度偵字第3132號）
，提起上訴，本院判決如下：
    主  文
原判決關於乙○○妨害自由部分撤銷。
乙○○共同以脅迫使人行無義務之事，累犯，處有期徒刑陸月，
如易科罰金以銀元佰元折算壹日，減為有期徒刑月，如易科
罰金以銀元佰元折算壹日；又共同以強暴使人行無義務之事，
處有期徒刑捌月，減為有期徒刑肆月，如易科罰金以銀元佰元
折算壹日。應執行有期徒刑陸月，如易科罰金以銀元佰元折算
壹日。
其他上訴駁回。
    事  實
一、乙○○曾於民國79年間因賭博案件，經臺灣臺北地方法院以
    79年度易字第2484號判決處以有期徒刑6月，罰金2萬元確定
    ，並於79年9 月25日易科罰金執行完畢，猶不知悔改，因於
    81年間受劉震國（業經臺灣臺北地方法院通緝中）、潘勇列
    邀請，投資潘勇列所經營、劉震國擔任實際負責人之長隆保
    險代理人股份有限公司（下稱長隆公司），並擔任該公司常
    務董事。乙○○於84年5 月間因劉震國對長隆公司之支出帳
    目交待不清，劉震國又不願出面說明，乙○○遂於84年5 月
    17日下午2 時30分許，率領長隆公司安全顧問即「弘仁會」
    會長丁○○（此部分未據起訴，丁○○違反組織防罪防制條
    例部分，業經本院以92年度上更(一)字第16號判決無罪確定）
    及4 名姓名年籍不詳之成年人，共同基於妨害自由之犯意聯
    絡，偕同前往台北市○○路○ 段17號13樓長隆公司辦公室，
    先喝令員工不准進出，並由丁○○及該4 名成年人強行剪掉
    公司電話線（毀損部分未據長隆公司提出告訴），防止公司
    職員以電話向外聯絡，乙○○則向公司人事室暨祕書室職員
    陳龍嬌、劉玉玲脅迫其等交出保管之公司章、統一發票章、
    董事長行政章、股務專用章及財務出帳章等，並恫嚇：「印
    章不拿出來，我就打」等語，並舉手握拳做欲毆打狀，致陳
    龍嬌、劉玉玲因懼怕而交出。乙○○並強迫當時擔任公司行
    政副總經理之魏玉惠簽立內容為上揭印章係交予在場之總經
    理戊○○保管之見證書，魏玉惠宥於乙○○人多勢眾，並出
    言對陳龍嬌、劉玉玲脅迫，遂不得不從，而使陳龍嬌、劉玉
    玲、魏玉惠行無義務之事。
二、緣84年8、9月間，任職於長隆公司之股東馮顯浩、黃崇遠為
    取回其等投資長隆公司之款項，而央請姓名年籍不詳綽號「
    小董」之成年男子帶領「牛埔幫」成員，同往長隆公司代討
    投資款，致與丁○○及「弘仁會」成員陳啟川發生衝突。劉
    震國即於84年10月下旬某日，令長隆公司協理潘美玲約馮顯
    浩至台北市凱悅飯店（現為「君悅飯店」），乙○○、劉震
    國（此部分未據起訴）及不詳姓名年籍之成年男子5、6人即
    共同基於妨害自由之犯意聯絡在場等候，質問馮顯浩為何找
    「兄弟」到公司討錢，馮顯浩不敢吐實，乙○○遂恫嚇稱：
    「快點講，兄弟快沒耐心了」，馮顯浩只好據實以告，劉震
    國即要馮顯浩通知黃崇遠前來。迨黃崇遠到場時，起初不肯
    說出實情，而遭在場之某不詳姓名年籍之成年男子動手摑耳
    光，待黃崇遠承認後，劉震國即命不知情之長隆公司董事會
    祕書丙○○當場記錄馮顯浩及黃崇遠找「牛埔幫」討錢之經
    過，並逼迫馮顯浩及黃崇遠在記錄上簽名承認，馮顯浩、黃
    崇遠因畏於乙○○等人上揭所施之強暴、脅迫，方不得不從
    ，而使馮顯浩、黃崇遠行無義務之事。
三、案經法務部調查局台北市調查處移送臺灣臺北地方法院檢察
    署檢察官偵查起訴。
    理  由
甲、程序方面：
一、證人葉競榮、錢素惠、徐立昌、莊素玲、詹龍勳、許杏如、
    林佩蓉（即林芳如）、王再文、張百勳、廖萬、張意彗、徐
    深波、徐國楓、韓宜蓁、夏發凡、甲○○、盧碧蓉於法務部
    調查局台北市調查處（下稱調查處）之供述，均係審判外陳
    述，為傳聞證據，辯護人並爭執上開供述之證據能力，復查
    無其陳述有傳聞法則之例外情形，應認無證據能力。然此並
    無礙於上揭證人於調查處中之證詞，得作為「彈劾證據」，
    即得以之作為彈劾其等之後在偵、審中證詞可信度之證據，
    當無疑義。
二、證人戊○○、魏玉惠、丁○○、己○○、馮顯浩於調查處之
    陳述：
    證人戊○○雖於本院證稱：84年5 月17日下午伊在公司，
      乙○○有要求陳龍嬌、劉玉玲交出印章，她們當時很為難
      ，堅持不交，但後來為何又交出來，伊年紀大，記憶模糊
      ，且當時伊在房間，乙○○他們在外面，伊沒有聽到恐嚇
      的話語云云（見本院卷第193 頁背面）。惟此核與其於調
      查處所稱：當時乙○○率丁○○及4 名小弟進入公司，一
      進門就霸佔整個營業場所，丁○○及手下用手拔斷所有對
      外電話線，乙○○命令陳龍嬌、劉玉玲交出印章，並恐嚇
      她們：「印章不拿出來，我就打」等語，並舉手握拳做欲
      毆打狀，她們都嚇的哭出來等語不符（見第2862號他字卷
      第65頁反面）。
    證人魏玉惠於原審雖證稱：84年5 月17日當天伊沒有受到
      恐嚇，是戊○○說「沒有關係只是證明一下」，伊才在見
      證書上簽名云云（見原審卷(一)第166頁）。 惟此核與其於
      調查處所稱：當日伊目睹乙○○帶手下找劉震國拿印信等
      而「被迫」簽下見證書等語不一（見第2862號他字卷第95
      頁反面）。
    證人丁○○固於原審證稱：伊有去過長隆公司，但伊不知
      道84年5 月17日當日伊有沒有去，伊無法將陳龍嬌、劉玉
      玲、魏玉惠的姓名及臉孔連在一起云云（見原審卷(二)第24
      頁）。惟此亦與其於調查處所陳：84年5 月某日，乙○○
      打電話要伊到長隆公司，伊不知要做什麼，當時乙○○在
      辦公室非常氣憤、咆哮等語有間（見第13036 號偵卷第79
      頁反面）。
    證人己○○固於本院證稱：84年5 月間，伊自己進去長隆
      公司喝水休息，剛好碰到魏玉惠、戊○○跟公司兩個人為
      了印章在吵架，當天乙○○不在現場云云（見本院卷第17
      1 頁反面）。亦與其於調查處所陳：因長隆公司劉震國之
      帳目不清，故乙○○與丁○○到公司要職員將印鑑交出等
      語不符（見第13036號偵卷第16頁反面）。
    證人馮顯浩雖於90年6 月13日在原審證稱：84年10月下旬
      在凱悅飯店時，因伊原先沒說實話，但伊感覺他們知道伊
      在說謊，所以伊會害怕，後來黃崇遠到時，伊約略看到有
      人以手提起來，好像要打黃崇遠，至於有無打到，伊不清
      楚，乙○○並無說「快點講，兄弟快沒耐心了」（見原審
      卷(二)第126至133頁）。惟核與其於調查處所稱：當天起初
      伊未講實話，是乙○○說「你快點講，兄弟快沒耐心了」
      ，伊只好將找牛埔幫之事供出，劉震國則叫伊找黃崇遠來
      ，待黃崇遠到了之後，起先也不肯說出實情，在旁之小弟
      則打了黃崇遠1 個耳光，黃崇遠即怕的與伊一起承認，並
      逼迫伊與黃崇遠簽字承認等語有別（見第2862號他字卷第
      92 頁）。
    本院審酌證人戊○○、魏玉惠、丁○○、己○○於調查處
      所述互核大致相符，而證人馮顯浩於調查處所述亦與其於
      89年8月11日在原審初次證述時相符（見原審卷(一)第168頁
      正、反面）。且上揭證人於調查處時，離案發時間較近，
      記憶較清晰，並均係出於自由意志陳述，其等於調查處時
      對被告乙○○於84年5 月17日在長隆公司、84年10月下旬
      某日在凱悅飯店之情狀皆具體描述，相較其等嗣於原審或
      本院上揭不一之證詞，或有記憶不清、或為息事寧人、或
      為被告乙○○脫罪等因素而為與其等最初不符之陳述，亦
      不違常情，應認其等於調查處時所述具有較可信之特別情
      況，該等陳述實為證明被告乙○○犯罪存否所必要，依刑
      事訴訟法第159條之2規定，應認證人戊○○、魏玉惠、丁
      ○○、己○○、馮顯浩於調查處所述均有證據能力。
三、證人即被害人戊○○、同案被告丁○○於偵訊時向檢察官所
    為之陳述，分別係以被害人、被告身分所為之供述，雖未經
    具結，然證人戊○○嗣於本院審理、丁○○於原審均已到庭
    具結為證，經被告等人及其辯護人對之交互詰問，已保障被
    告等人於訴訟上之程序權，補正未經被告等人對質詰問之瑕
    疵（見最高法院96年度臺上字第3527判決意旨參照），況被
    告等人及辯護人均未具體提出檢察官有何違法取得前揭證人
    陳述之情形，無顯不可信之情況，本院認其等前開偵訊筆錄
    作成之情況亦屬適當，應有證據能力。
乙、實體方面：
壹、乙○○強制罪部分：
一、訊據被告乙○○固坦承於上揭時、地至長隆公司，惟矢口否
    認有妨害自由犯行，辯稱：伊因看到劉震國的支出帳目不清
    ，劉震國當時又在香港，伊為避免公司無謂損失，才以常務
    董事身分於84年5 月17日至公司要求相關承辦人員不要再用
    印，俟劉震國返國後釋清楚再說，並為要證明當日公司章不
    是交給伊，所以才叫魏玉惠寫見證書。84年10月下旬，因馮
    顯浩叫牛埔幫兄弟來長隆公司討錢，劉震國就找公司安全顧
    問丁○○前去凱悅飯店，當天伊不在場，伊是事後才知情云
    云。
二、經查：
  (一)84年5月17日妨害自由部分：
    1.上揭犯罪事實，業據證人戊○○於調查處、偵訊時陳稱：
      84年5月17日下午2點半左右，乙○○因賣股票的錢與劉震
      國分配不均，即率丁○○及4 名小弟進入長隆公司，一進
      門就霸佔整個營業場所，喝令所有員工不准進出，丁○○
      及手下用手拔斷所有對外電話線，同時乙○○命令陳龍嬌
      、劉玉玲交出印章，並恐嚇她們：「印章不拿出來，我就
      打」等語，並舉手握拳做欲毆打狀，她們都嚇的哭出來，
      交付後放在伊桌上（見第2862號他字卷第65頁反面、第12
      756號偵卷第13頁）。 於本院審理時證稱：當日乙○○要
      求陳龍嬌、劉玉玲交出印章時，她們很為難，堅持不交，
      但後來為何交出，已因年紀大，記憶模糊等語（見本院卷
      第193頁反面）；證人魏玉惠於調查處陳稱：84年5月間有
      次伊在公司目睹公司常務董事乙○○帶手下找劉震國拿印
      信等，而「被迫」簽下見證書（見第2862號他字卷第95頁
      反面）。於原審證稱：乙○○來時，有好幾個人來，把電
      話線剪掉，無法打電話請示劉震國，並要陳龍嬌、劉玉玲
      去拿印章，要戊○○保管印章，要伊簽見證書等語（見原
      審卷(一)第166頁）； 證人己○○於調查處陳稱：因長隆公
      司劉震國帳目不清，故乙○○與丁○○出面要劉震國將公
      司印鑑交出，當時劉震國在香港，公司印鑑章皆由魏玉惠
      、戊○○保管（見第13036 號偵卷第16頁反面；證人丁○
      ○於調查處、偵訊時陳稱：84年5 月某日，乙○○打電話
      要伊到長隆公司，伊不知要做什麼，當時乙○○在辦公室
      非常氣憤、咆哮，罵得很大聲，但處理何事，伊不知道等
      語（見第13036 號偵卷第79頁反面、第54頁反面）。互核
      上揭證人所述均大致相符。參以被告乙○○當日與丁○○
      及4 名不詳姓名年籍之成年人同至長隆公司，人多勢眾，
      並一進門即喝令員工不得進出，續以拔斷電話線，阻絕員
      工對外聯繫，並大聲咆哮等情觀之，則被告乙○○以脅迫
      言語恫嚇陳龍嬌、劉玉玲拿出印章，繼而強迫魏玉惠簽立
      見證書，亦與當時之情狀相符。且若非被告乙○○以上揭
      脅迫之手段，陳龍嬌、劉玉玲何以會交出其等保管對公司
      業務經營攸關重要之公司章、發票章、董事長行政章、股
      務專用章及財務出帳章？魏玉惠何以需為被告乙○○另立
      見證書，致嗣後反遭劉震國誣指其強制陳龍嬌、劉玉玲交
      出印章予第3 人，而經臺灣士林地方法院檢察署檢察官以
      84年度偵字第9892號為不起訴處分確定，此有該不起訴處
      分書在卷可憑。故被告乙○○上揭辯詞，僅係畏罪卸責之
      詞，不足採信。
    2.至於證人戊○○雖於本院審理時改稱：84年5 月17日當天
      乙○○只有說印章拿出來，並沒有恐嚇，當時伊在房間，
      他們在房間外面，伊沒有聽到有人說如不交出就要打人云
      云（見本院卷第193 頁正、反面）；證人魏玉惠於原審則
      翻稱：84年5月17日當天伊沒有受到恐嚇，是戊○○說「
      沒有關係只是證明一下」，伊才在見證書上簽名云云（見
      原審卷(一)第166 頁）；證人丁○○固於原審證稱：伊有去
      過長隆公司，但伊不知道84年5 月17日當日伊有沒有去云
      云（見原審卷(二)第24頁）；證人己○○於本院則改稱：84
      年5 月間，伊自己進去長隆公司喝水休息，剛好碰到魏玉
      惠、戊○○跟公司兩個人為了印章在吵架，當天乙○○不
      在現場云云（見本院卷第171 頁反面），均核與其等於調
      查處或偵訊之陳述前後扞格不一。本院審酌證人戊○○、
      魏玉惠、丁○○、己○○於調查處、偵訊當時，較不易匿
      飾及衡量其等與被告乙○○間之利害關係，且均係出於自
      由意志，且就彼等一在長隆公司之情狀皆詳細具體描述，
      相較其嗣於原審或本院上揭不一之證詞，相距案發時間甚
      久，或因記憶模糊、或為息事寧人、或為掩飾被告乙○○
      等因素而為與其等最初不符之陳述，亦無悖常情，應以其
      等於調查、偵查之陳述為可信，認其等上揭更異之詞，係
      迴護之言，均無足採。
  (二)84年10月下旬某日妨害自由部分：
    1.被告乙○○雖於本院否認84年10月下旬當日有去凱悅飯店
      。惟被告乙○○於調查處時已自承：伊事後從欒永泰處瞭
      解是公司職員馮顯浩叫兄弟來公司，伊告訴劉震國後，劉
      震國才要馮顯浩的直屬上司潘美玲約馮顯浩至凱悅飯店見
      面，由劉震國親自詢問瞭解問題所在，伊只是在旁坐陪並
      未恐嚇（見第13036號偵卷第4頁），於原審亦供承：當天
      伊與劉震國、及劉震國的祕書（即丙○○）有去凱悅飯店
      ，潘美玲後來才來，另外還有3、4人伊不認識等語（見原
      審卷(三)第82至84頁），顯見被告乙○○於當日確有與劉震
      國等人前去凱悅飯店無誤。
    2.上揭犯罪事實，業據證人戊○○於調查處、偵訊時陳稱：
      84年8 月長隆公司股東馮顯浩、黃崇遠因手中股票無法換
      回，委託牛埔幫數名兄弟前來公司找劉震國理論，當時伊
      在公司，雙方有起衝突（見第2862號他字卷第65頁、第12
      756 號偵卷第13頁）。並據證人馮顯浩於調查處陳稱：84
      年8、9月間伊與黃崇遠與葉爾振友人「小董」聊天時，提
      及伊與黃崇遠被長隆公司詐騙股款約700萬元， 因劉震國
      白道關係良好，並與乙○○竹聯幫勢力組合，使伊及黃崇
      遠無法討回股款，「小董」就陪伊與黃崇遠去找「牛埔幫
      」的「泰哥」（即欒永泰）見面，「泰哥」允諾派人解決
      此事，不久長隆公司同事彭蓓玲打電話問伊是否找兄弟到
      公司，不怕被劉震國、乙○○打。之後於84年10月下旬晚
      上10點左右，長隆公司潘美玲約伊至凱悅飯店1 樓大廳見
      面，伊進去時見到劉震國、乙○○率5、6個兄弟在大廳一
      角坐在沙發上，伊覺得苗頭不對很緊張，不進去又怕他們
      去找伊家人，只好進去，伊被質問為何找兄弟來公司，伊
      說「因欠朋友錢，只好押股票」，劉震國說「不是這回事
      」，乙○○則說「你快點講，兄弟快沒耐心了」，伊只好
      將找「牛埔幫」之事供出，劉震國叫伊找黃崇遠來，約晚
      上11、12點黃崇遠到後，起先也不肯說出實情，在旁的小
      弟打了黃崇遠1個耳光，黃崇遠即怕得與伊一起承認找「
      牛埔幫」之事，劉震國即叫丙○○將伊與黃崇遠供述找「
      牛埔幫」之經過予以記錄，並逼迫伊與黃崇遠簽字承認（
      見第2862號他字卷第91頁反面）。於89年8 月11日在原審
      初次證稱：84年10月下旬時，是潘協理約伊去凱悅公司，
      在場有乙○○、劉震國，其他還有5、6個人，伊不太認識
      ，乙○○有質問伊為何找人去公司鬧，因伊去之前有與黃
      崇遠講好是伊欠錢，拿股票去抵押，不知他們會拿股票去
      公司鬧，伊就照此說，但乙○○他們不相信，要伊將老實
      的狀況說出，黃崇遠來也不講實話，就被旁邊小弟打耳光
      ，後來丙○○在旁作記錄，伊與黃崇遠為了能全身而退，
      逼不得已只好簽名，當時心中很害怕，在正常情況下，雖
      然是事實，但為了怕留下證據，應該不會簽，也不會接受
      質問等語（見原審卷(一)第168頁正、反面）。 核與證人黃
      崇遠於原審證稱：伊去時，看到劉震國及大約有5、6個人
      ，當時現場氣氛很緊張，有1 個男生問伊與馮顯浩是否有
      找人去長隆公司要錢，伊等說有，他們好像很生氣的樣子
      ，伊一開始是否認，就有人打伊耳光，伊就覺得很緊張才
      承認，伊當時多少會害怕等語相符（見原審卷(三)第73至76
      頁）。證人戊○○、馮顯浩、黃崇遠就「牛埔幫」兄弟確
      有至長隆公司與公司人員起衝突一事所述均屬相符，顯見
      劉震國確係因此事方要潘美玲約馮顯浩出來質問，並率領
      被告乙○○及不詳姓名年籍之成年男子5、6人到場，欲藉
      此迫使馮顯浩、黃崇遠承認。參以黃崇遠初予否認，即遭
      摑耳光等情，倘乙○○及劉震國等人若未施以強暴、脅迫
      ，馮顯浩、黃崇遠何需違反其等原先否認之本意，進而承
      認有請「牛埔幫」至公司討錢，並在記錄上簽名？堪認被
      告乙○○、劉震國及在場之不詳姓名年籍之成年男子5、6
      人確有對馮顯浩、黃崇遠施以脅迫、強暴，並逼迫其2 人
      在記錄上簽立承認無訛。
    3.證人馮顯浩雖於90年6 月13日在原審改稱：伊當時是因被
      他們發現到伊在說謊，且旁邊有很多不認識的人而覺得害
      怕，並沒有人說「快點講，兄弟快沒耐心了」，黃崇遠到
      時也被當時週遭氣氛感到害怕，後來約略看到有人以手提
      起來，好像要打黃崇遠的樣子，至於有無打到，伊不清楚
      云云。證人黃崇遠於91年6 月14日在原審證稱：伊記得當
      時沒有簽署任何文件云云。惟此均與其2 人上揭於調查處
      或原審所述不一，且證人馮顯浩於調查處時，離案發時間
      較近，記憶較清晰，並係出於自由意志陳述，其於調查處
      時對被告乙○○於84年10月下旬某日在凱悅飯店之情狀已
      詳細敘明，相較其與黃崇遠嗣於原審上揭不一之證詞，或
      因相距案發時間已隔6、7年之久，或有記憶不清，或為息
      事寧人而為不一之陳述，應認其等上揭更異之詞，均不足
      採。
  (三)綜上，被告乙○○上揭辯解，僅係畏罪卸責之詞，無足採信
    。本件事證明確，被告乙○○之犯行洵堪認定，應依法論科
    。
三、被告乙○○行為後，刑法及罰金罰鍰提高標準條例業經修正
    ，並自95年7月1日生效施行，有關本件情形：
  (一)刑法第304條第1項強制罪，其法定本刑中關於罰金刑之規定
    ，因刑法第33條第5款業經修正，罰金最低額由銀元1元提高
    為新台幣1000元以上，並以百元為單位，經新、舊法比較，
    應以行為時之刑法第33條第5款規定有利於被告乙○○。
  (二)修正後刑法第28條雖將「實施」修正為「實行」。其中「實
    施」一語，涵蓋陰謀、預備、著手及實行之概念在內，其範
    圍較廣；而「實行」則著重於直接從事構成犯罪事實之行為
    ，其範圍較狹，是修正後刑法共同正犯之範圍已有限縮，共
    同正犯之範圍既因此而有變動，自屬犯罪後法律有變更，而
    非僅屬純文字修正，經比較結果，以修正後刑法有利於被告
    乙○○。
  (三)刑法第47條累犯之規定修正限於為受徒刑執行完畢，或一部
    之執行而赦免後，5 年以內「故意」再犯有期徒刑以上之罪
    者，始成立累犯，本件被告乙○○「故意」犯本件84年5 月
    17日之強制罪，比較新舊法之規定，修正後之規定較有利於
    被告乙○○。
  (四)修正後刑法第51條第5 款將數罪併罰之有期徒刑，合併應執
    行刑期最高度提高為30年，而修正前為20年，以修正前之規
    定有利被告乙○○。
  (五)刑法第41條第1 項前段關於易科罰金之折算標準，原依罰金
    罰鍰提高標準條例第2 條（已於95年7月1日刪除）之規提高
    100 倍，而為以銀元100元、200元、300元折算1日，修正為
    以新台幣1000元、2000元、3000元折算1 日，修正前之規定
    較有利於被告乙○○。
  (六)刑法第55條想像競合犯雖增列但書規定「但不得科以較輕罪
    名所定最輕本刑以下之刑」，此僅係想像競合犯科刑之限制
    ，為法理之明文化，非屬法律之變更，自無新、舊法比較之
    問題。
  (七)本件綜合上揭新舊刑法比較之結果，並本於統一性及整體性
    原則，修正前之刑法較有利於被告乙○○，爰一體適用修正
    前之刑法。
四、核被告乙○○所為，係犯刑法第304條第1項之強制罪。被告
    乙○○與丁○○及4名姓名年籍不詳之成年人間就84年5月17
    日之犯行；被告乙○○與劉震國及不詳姓名年籍之成年男子
    5、6人間就84年10月下旬某日之犯行，皆有犯意聯絡及行為
    分擔，均為共同正犯。被告乙○○於84年5 月17日以脅迫使
    陳龍嬌、劉玉玲、魏玉惠行無義務之事；於84年10月下旬某
    日以強暴、脅迫使馮顯浩、黃崇遠行無義務之事，皆為一行
    為觸犯相同之數罪名，為想像競合犯，均應從一重之強制罪
    處斷。又被告乙○○有如事實欄所載之罪刑宣告及刑之執行
    完畢情形（即79年9 月25日受有期徒刑執行完畢），有本院
    被告前案紀錄表1份在卷足憑，其於5年內故意於84年5 月17
    日再犯本件有期徒刑以上之罪，為累犯，應依修正前刑法第
    47條之規定加重其刑（84年10月下旬之強制犯行，距前案執
    行完畢後已逾5年，不構成累犯）。被告乙○○前後2次犯強
    制罪，時間相距約5 個月，犯罪態樣不同，係各別起意，應
    分論併罰。
貳、乙○○違反組織犯罪條例部分：
一、公訴意旨略以：被告乙○○為掌控長隆公司及憑藉幫派勢力
    助威，以每月薪資5 萬元聘請犯罪組織竹聯幫仁堂「弘仁會
    」會長丁○○為長隆公司之安全顧問，而在幕後從事犯罪活
    動。84年10月下旬間，因馮顯浩及黃崇遠為討回所投資長隆
    公司之款項，央請綽號「小董」之不詳姓名者，帶領「牛埔
    幫」成員同往長隆公司討債，被告乙○○遂指示丁○○率領
    「弘仁會」之成員陳啟川在場等候，雙方發生鬥毆行為，而
    認被告乙○○涉有組織犯罪條例第3 條前段之操縱犯罪組織
    罪嫌云云。
二、公訴人認被告乙○○涉犯上揭犯行，係以被告乙○○帶領丁
    ○○等「弘仁會」成員強迫長隆公司職員陳龍嬌、劉玉玲交
    出公司印信，及「牛埔幫」之人到長隆公司，被告乙○○指
    示丁○○帶小弟前去，並竹聯幫仁堂「弘仁會」成員鄭仁昇
    等人名單扣案為其憑據。訊據被告乙○○否認有聘用丁○○
    為安全顧問之行為，辯稱: 伊並沒有加入「弘仁會」，也不
    知道是何時成立，伊僅有介紹丁○○給劉震國，由劉震國決
    定聘用丁○○擔任顧問等語。
三、經查：
  (一)按組織犯罪條例所稱犯罪組織，係指3 人以上，有內部管理
    結構，以犯罪為宗旨或以其成員從事犯罪活動，具有集團性
    、常習性及脅迫性或暴力性之組織，組織犯罪條例第2 條定
    有明文。是須以3 人以上，有內部層級管理之特性，而以企
    業化、組織化實際從事犯罪行為者，始可認為犯罪組織（最
    高法院91年度台上字第3844判決可參）。公訴人認被告乙○
    ○聘請丁○○為長隆公司之安全顧問，惟此為被告乙○○所
    否認，且據證人丁○○於原審證稱：伊83年剛服刑出獄，乙
    ○○請引伊正當的工作，將伊推薦給劉震國，劉震國交待公
    司人事部門，要伊填寫資料，因此而進長隆公司服務等語（
    見原審卷(二)第21頁)， 故檢察官認係被告乙○○聘用丁○○
    為安全顧問乙節，尚有誤會。
  (二)檢察官指稱丁○○涉嫌發起以犯罪為宗旨或以其成員從事犯
    罪活動之犯罪組織「竹聯幫仁堂弘仁會」，而有違反組織犯
    罪防制條例第3條第1項犯行。惟此為證人丁○○所否認，並
    證稱：伊曾加入竹聯幫仁堂，嗣於79年經執行感訓及徒刑，
    至83年5 月出獄，即已脫離竹聯幫，當時仁堂亦已解散，但
    因更生不易，乃結合昔日獄友以患難相助為宗旨，成立「弘
    仁會」，並自任會長，然該會與竹聯幫無關，並非其分支機
    構，且無組織架構，僅係大家互相扶持幫忙，並無從任何犯
    罪行為等語（見第13036 號偵卷第50頁、第78頁、原審卷(二)
    第23頁），而檢察官亦未提出任何足以認定「弘仁會」即係
    竹聯幫仁堂分支機構之具體證據資料，況檢察官指稱丁○○
    涉嫌發起、鄭仁昇涉嫌參與以犯罪為宗旨或以其成員從事犯
    罪活動之犯罪組織「竹聯幫弘仁會」，違反組織犯罪防制條
    例第3條第1項犯行，分別業經本院以92年度上更(一)字第16號
    、90年度上訴字第1323號均判決無罪確定，此有該2 份判決
    在卷可憑，故「弘仁會」並非以犯罪為宗旨或以其成員從事
    犯罪活動之犯罪組織，被告乙○○更無由成立檢察官所指訴
    之操縱組織罪。
  (三)至於被告乙○○雖曾於84年5 月17日與丁○○及不詳年籍之
    人至長隆公司強取印章，及於84年8、9月間因「牛埔幫」成
    員到長隆公司，而指示丁○○找「弘仁會」成員陳啟川到公
    司致生衝突，惟當時丁○○既已係長隆公司之安全顧問，對
    有危害長隆公司安全情事，當有維護之責任，故84年8、9月
    間「牛埔幫」成員主動至公司挑釁，被告乙○○通知丁○○
    前去處理，難認係從事犯罪活動。至於84年5 月17日被告乙
    ○○係因公司帳目不清，才與丁○○至公司要職員交出公司
    印章，欲逼劉震國出面處理，雖使用強制手段有違法之處，
    惟此僅係偶發事件，難認符合犯罪組織之「常習性」。
四、綜上，並無證據證明「弘仁會」係犯罪組織竹聯幫仁堂所屬
    之分支機關，亦無法證明「弘仁會」本身係以犯罪為宗旨之
    結社、係有內部管理結構，並以犯罪為宗旨或以其成員從事
    犯罪活動，具有集團性、常習性及脅迫性或暴力性之犯罪組
    織。此外，復查無其他積極証據足證被告乙○○有公訴人所
    指操縱犯罪組之犯行，應認不能證明被告乙○○有此部分犯
    行，本應為無罪判決，惟公訴人認被告乙○○此部分犯行與
    上揭強制罪，有牽連犯之裁判上一罪關係，故不另為無罪之
    諭知。
、原審就被告乙○○妨害自由部分，逕以證人魏玉惠、馮顯浩
    、黃崇遠之前後證詞有不盡相符，遽為無罪之諭知，尚有未
    洽，公訴人上訴意旨指摘原判決諭知違反組織犯罪條例無罪
    部分，雖無理由，然指摘原判決諭知強制罪無罪為不當部分
    ，則有理由，應就被告乙○○妨害自由之部分予以撤銷改判
    。爰審酌被告乙○○為逼迫公司人員交出公司印章，及令馮
    顯浩、黃崇遠承認有找「牛埔幫」至公司之犯罪動機、率眾
    施以強暴、脅迫之手段、對被害人所生之危害及犯罪後否認
    犯行，飾卸其詞，暨其素行，84年5 月17日之強制犯行情節
    較輕，84年10月間之強制犯行已動手打人，情節較重等一切
    情狀，分別量處如主文所示之刑，並均依中華民國96年罪犯
    減刑條例第2條第1項第3 款之規定，將原宣告之刑期減為二
    分之一，並定其應執行之刑，及諭知易科罰金之折算標準，
    以資懲儆。
肆、被告等3人詐欺罪部分：
一、公訴意旨略以：(一)劉震國及被告乙○○、丙○○基於概括犯
    意之聯絡，意圖自己或他人不法之所有，以假藉增資為詐財
    手段，先於83年間，以長隆公司增資發行新股為煙幕，而出
    售名下或所掌控之人頭持股詐財，誆稱公司前景很好或帶往
    香港參觀計劃合作之公司為餌，誘使馮顯浩、黃崇遠、戊○
    ○、盧碧燕、葉競榮及魏玉惠誤信為真，而購買長隆公司之
    股票，馮顯浩及黃崇遠各交付新台幣（下同）100 萬元，戊
    ○○交付500 餘萬元，盧碧燕交付70萬元，葉競榮交付60萬
    元，魏玉惠交付3390萬元。(二)被告乙○○復與劉震國於83年
    年6月間，佯裝向王再文承租台北市○○區○○路1 段34號3
    樓之房屋，租期10年，租金每月28萬6 千元，致使王再文不
    疑有詐，而交付該房屋予被告乙○○及劉震國，作為長隆公
    司營業處所，詎第2 個月起，即拒付租金及水電等費用，詐
    得不法之利益。(三)86年間，劉震國以其奧蘭多國際開發股份
    有限公司董事長身分，利用與不知情之菲凡國際有限公司負
    責人夏發凡合組「菲凡國際展覽股份有限公司」（下稱菲凡
    公司）之機會，與被告乙○○、辛○○、丙○○、張素靜及
    庚○○（張素靜、庚○○均經臺灣臺北地方法院通緝緝中）
    基於犯意之聯絡，亦以擴大營業增資發行新股為煙幕，而藉
    出售名下或所掌控人頭持股或獨立經銷權，或訛稱投資香港
    關係企業，而誘使錢素惠交付1335萬元，高玉樹、徐立昌及
    詹龍勳各交付30萬元，莊素玲交付80萬元，許杏如及林佩蓉
    各交付60萬元。(四)再劉震國及被告辛○○、丙○○為利於誘
    騙客戶投資，於86年9 月間，佯裝委託張百燻印製精美之菲
    凡公司之簡介資料，致使張百燻陷於錯誤，而依約印製後交
    付3千份，總價94395元，劉震國等人竟故意以印鑑不符之支
    票付給張百燻。(五)嗣於同年10月間，劉震國與被告辛○○承
    租台北縣汐止鎮○○○路○段96號東帝士東方科學園區A棟11
    樓作為菲凡公司之辦公室，亦佯裝委託廖萬裝潢，廖萬不疑
    有詐，依約完工，總工程費432萬元， 劉震國等人僅於簽約
    時給付43萬2千元，餘款拒不給付。 另被告辛○○及丙○○
    先後於87年1月及2月間，分別佯裝向張意慧及徐深波承租台
    北市○○○路○段56號6樓及台北市○○路○段65號5樓之2 房
    屋，作為華碩國際展覽股份有限公司（原菲凡國際展覽股份
    有限公司）及匯豐國際展覽股份有限公司之辦公室，並以被
    告辛○○名義之香港恆生銀行港幣支票支付租金，致使張意
    慧及徐深波陷於錯誤而交付上開房屋供其等使用，惟該支票
    屆期均未兌現，而詐得不法利益。因認被告乙○○、丙○○
    、辛○○涉犯刑法第339條第1項、第2 項之詐欺取財、得利
    罪嫌云云。
二、公訴人認為被告乙○○、丙○○、辛○○犯共同連續詐欺取
    財（含共同詐欺得利）罪，係以證人馮顯浩、盧碧蓉、葉競
    榮、魏玉惠、韓宜蓁、錢素惠、徐立昌、戊○○、林芳如（
    即林佩蓉）、甲○○、許杏如、詹龍勳、莊素玲、夏發凡、
    王再文、張百勳、廖萬、張意彗、林世明、徐深波之證述，
    及卷附之股權轉讓合約、菲凡公司獨立經銷商合約書、不實
    薪津明細表、房屋租賃契約書、支付房租支票、張百勳之估
    價單、支票、退票單為憑據。
三、訊據被告乙○○、丙○○、辛○○均堅決否認有公訴人所指
    之詐欺犯行:
  (一)被告乙○○辯稱:
    1.伊於81年間，受劉震國及訴外人潘勇列之邀請，投資潘勇
      列所經營的長隆公司，前後投資共1000多萬元，迄85年 2
      月10日止，長隆公司之營運狀況十分良好，股價亦水漲船
      高，其間並無不法之處。
    2.然劉震國竟於未獲股東認可之情形下，逕於85年2月10 日
      股東會上，擅自決定增資手續。伊發現後，聲明將自己股
      份全數讓予香港的發景集團，並由發景集團開立支票支付
      ，伊自此退出公司。而大量招徠員工販賣長隆公司股票，
      係在伊轉讓股票後所發生之事。
    3.後來因發景集團未能給付前開股款，嗣經劉震國告知，香
      港發景集團已將資金轉投資於菲凡公司，欲以菲凡公司股
      票作為對伊債務之抵償，伊恐債權無法獲得清償，只能勉
      為接受，此乃伊成為菲凡公司股東之因。
    4.伊對於菲凡公司的營運狀況，並無所悉，至於其後改組，
      亦不清楚，此觀到庭之證人皆未曾見過伊處理公司業務即
      可明白。後來劉震國告知已出售伊持有之股份，並將所得
      5 萬元交付，伊自欣然同意。故劉震國有無施用詐術乙事
      ，伊未曾參與。
  (二)被告丙○○辯稱:
    1.伊於82年12月間，以120萬元之價款， 向庚○○購買長隆
      公司股票2萬股，自此以後，從未出售該股票。
    2.伊於82年1月起至85年8月間，在長隆公司擔任董事會秘書
      ，主要業務為辦理公司股東會及董事會之會務工作、股東
      股權變更登記之股務作業及配合各項契約之締結，故在股
      東間買賣股權時，擔任見證人之角色，伊並無參與詐欺之
      行為。
    3.檢察官所指印製名片、承租房屋等，均係受董事長夏發凡
      、辛○○或劉震國之指示為之，或受命代理批核簽呈，伊
      既無從中得利，亦無詐騙之故意。
  (三)被告辛○○辯稱:
    1.伊只是菲凡公司之人頭負責人，對於權利金之買賣，並不
      知情，均係實際負責人劉震國所為。
    2.就印製名片伊並沒有參與；裝潢汐止辦公室乙節，係廖萬
      未完工所致，非公司不給付工程款；承租房屋部分，亦係
      與房東之民事糾葛，伊無何詐騙之故意及行為。
    3.公司員工向銀行辦理信貸，伊猶為該等借款之保證人，後
      來亦因此遭銀行查封存款，並取償完畢，伊實為本案之被
      害人。
四、經查：
  (一)關於以購買長隆公司、菲凡公司股份、權利金成為經銷商等
    為詐術之詐欺取財部分：
    1.證人馮顯浩之證詞：
      證人馮顯浩雖於偵訊時陳稱：伊是看報紙到長隆公司應
        徵，試用階段學習保險推廣業務，有自己投保，也找親
        朋好友參加。協理潘美玲邀伊投資，並分析公司的發展
        前景給伊聽，說很有潛力，劉震國也跟伊說，要與香港
        公司合作，也有帶伊去香港看香港公司，並有做剪報提
        到未來合作模式。83年10月份長隆公司有召開股東大會
        ，香港那家公司總裁的妹妹來，但該人實際上有無投資
        ，伊不知道。伊原投資新台幣180萬元， 是協理潘美玲
        先生的股份轉讓給伊，後來公司於83年5、6月間增資發
        行新股，依伊持有之比例認股，另有承受他人轉讓之股
        份，又投資了150多萬元等語（見第13036號偵卷第62、
        63頁）。惟由其上揭陳述可知，邀其投資入股，與解說
        公司前景者，為潘美玲與劉震國，並非被告乙○○、丙
        ○○與辛○○，則其陳述實難資為被告乙○○、丙○○
        、辛○○有行使詐術之證據。
      證人馮顯浩於原審證稱：伊在83年2、3月間至同年10月
        間任職於長隆公司，擔任營業處經理，推銷保險，伊進
        公司2 個月後，劉震國及潘美玲向伊告稱如果願意的話
        ，可以加入公司成為股東，伊因彼等說詞提到公司要成
        立很多關係企業，又感覺公司人潮很多，依伊判斷，公
        司確有發展前景，伊共分3次購買了380多萬元股票，有
        拿到股票。伊知道乙○○在長隆公司擔任常董，公司例
        行性的周會，會找乙○○來演講，平常乙○○很少來公
        司等語（見原審卷(二)第122至124頁)。 審酌其證言與偵
        訊所言尚無不同，而其與被告乙○○之接觸，亦僅聽其
        演講而已，其並未證稱因該演講，進而決定入股長隆公
        司，據其所言，尚難資為被告乙○○、丙○○、辛○○
        有詐欺取財之證明。
    2.證人盧碧蓉之證詞：
      證人盧碧蓉於調查處陳稱：伊於86年1 月間至臺北市○
        ○路○ 段333號31樓303室奧蘭多公司應徵，應徵人員向
        伊表示，要伊投保新光人壽保險38萬元，就有經理職位
        ，但伊繳費後，並未給伊經理職位，表示要考試過，才
        有經理職位。到了86年6 月間，奧蘭多總裁劉震國調伊
        任特別助理，到8 月離開該公司。劉震國曾要伊當新昱
        展覽公司之董事，也曾要伊當菲凡公司之董事，但是因
        伊離開奧蘭多公司而未成。至於菲凡公司與奧蘭多公司
        合作，就是劉震國找伊去的。86年6 月間劉震國知道伊
        有房子，要伊將房屋影本給他，由他替伊向上海商業銀
        行信義分行辦理信用貸款80萬元，領款時，張素靜與伊
        同去，先支付銀行利息10萬元，其餘70萬元劉震國要伊
        交付給張素靜，並拿長隆公司5萬股股票要伊簽收，伊
        找張素靜要錢，張素靜要伊找劉震國要，劉震國遂表示
        該股票很好，將來一定增值云云，並找來張素靜與陳姿
        樺共同遊說，伊迫不得已，也只有蓋章同意買股票，伊
        覺得劉震國是用恐嚇、脅迫軟硬兼施的方式要伊買股票
        ，伊有聽聞張素靜、陳姿樺、丙○○、庚○○等人因不
        聽劉震國的話而被毆打等語（見第2862號他字卷第15至
        第17頁）。由其陳稱可知，證人盧碧蓉購買長隆公司股
        票，係受劉震國之脅迫，尚非詐欺所致。由其陳述更可
        得知，劉震國利用已加入之員工，因已投資公司成為股
        東的心理，進而再遊說他人加入長隆公司，丙○○亦係
        如是。且證人盧碧蓉之損失，非被告乙○○、丙○○、
        辛○○施強暴、脅迫所致，尚難資為彼等被告有何施用
        詐術行為之認定。
      證人盧碧蓉於原審證稱：伊因動過腦部手術，故以前的
        事情都忘記了，連有去調查處做過筆錄都忘記了，伊見
        過丙○○、辛○○，乙○○沒有見過等語（見原審卷(四)
        第218頁反面）。其於原審之證言，亦無法資為被告等
        人有何詐欺行為之認定。
    3.證人葉競榮之證詞：
      證人葉競榮於調查處陳稱：84年5 月間伊自軍中退伍，
        劉震國找伊加入奧蘭多公司，向伊表示奧蘭多公司是控
        股公司，下面有長隆公司、米蘭諾公司、康國企管公司
        、發景保險公司，要伊當總裁，薪水每月10萬元，伊剛
        進入公司時，劉震國有給伊薪水，但劉震國要利用伊曾
        在軍中關係，找人購買長隆公司股票，因伊未曾介紹任
        何人購買股票，故在5、6個月後，就不再發薪水給伊。
        嗣於85年3 月間，劉震國又向伊表示長隆公司股票，乙
        ○○賣了1億2千萬給香港發景集團，前景看好，要伊加
        入長隆公司成為董事，但要購買３個單位股票才能當董
        事，因伊沒錢，故劉震國帶伊到中國信託台北分行貸了
        60萬元，並由張素靜擔任保證人。張素靜遂將她持有長
        隆公司股份，以1 股60元價格賣給伊。據伊所知，長隆
        公司除了劉震國之外，尚有丙○○負責法律事務、庚○
        ○負責行政業務、陳姿樺負責保險及人員訓練、張素靜
        負責財務、辛○○則是劉震國之貼身保鑣，而乙○○與
        劉震國則合夥長隆公司及菲凡集團等語（見第2862號他
        字卷第22至24頁）。由其陳述，僅能證明就其主觀上的
        意見或曾所見聞，認為被告丙○○在公司負責法務、被
        告辛○○是保鑣、被告乙○○是合夥人，但縱其所述屬
        實，也不足認定只要任職於長隆公司之人，或投資長隆
        公司之人，即與劉震國有犯意之聯絡。蓋證人葉競榮亦
        曾任職於長隆公司或奧蘭多集團，並曾擔任總裁乙職，
        其所任職位高於被告丙○○、辛○○，猶稱不知劉震國
        詐取錢財之行為，何能認為較晚退出公司的被告丙○○
        、辛○○就一定知情? 被告丙○○亦稱其於82年12月間
        以120萬元購買長隆公司股票2萬股，卷內亦無其就被告
        劉震國處取得詐得款項，或有出售該等股票獲利之證據
        ，故被告丙○○實與證人葉競榮處於相同情形，亦為被
        害人之一，尚難僅憑證人葉競榮對於被告等在公司的任
        職角色，即率予推斷被告乙○○、丙○○、辛○○對於
        詐欺乙事知情。
      證人葉競榮於原審證稱：伊曾任陸軍中將副總司令，退
        伍後，於84年8、9月間劉震國找伊到奧蘭多集團上班擔
        任總裁，伊只是人頭，劉震國希望利用伊的人脈，幫他
        撐場面，伊購買股票是從張素靜處買的，貸款時張素靜
        也有去，至於丙○○有沒有去，伊不記得了。丙○○是
        負責法務方面的事。劉震國、丙○○、張素靜、庚○○
        、陳姿樺都有勸說要伊買股票，說幫伊理財，說得讓伊
        心動投資。至於乙○○，伊是聽說劉震國要和乙○○汐
        止的公司合併等語（見原審卷(四)第210頁背面至第213頁
        背面）。就其審判時之證言，提及被告丙○○曾以理財
        為由，勸其購買股票，此節縱然屬實，亦無法資以認定
        「以理財勸他人購買股票」為一種詐術，亦無法認定被
        告丙○○有取得任何詐得之錢財，何況被告丙○○自己
        亦有購買公司之股票。故尚難以被告丙○○曾在長隆公
        司任職，即率予認定被告丙○○對詐欺乙事知情。
    4.證人魏玉惠之證詞：
      證人魏玉惠於調查處陳稱：伊是在83年11月間經友人介
        紹到長隆公司辦的年終慶功大會，其實是該公司的宣傳
        造勢。之後又受邀至該公司之內湖辦事處參加股務說明
        會，劉震國向參與之人吹噓該公司資產規模可期，可預
        期公司股票有增值潛力，半年內可以回本，伊在劉震國
        遊說及施壓的情形下，購買了50萬股長隆公司股票，共
        買了2530萬元，劉震國承諾要讓伊及伊先生擔任關係企
        業董事，並將籌設奧蘭多集團，又叫伊投資1000萬，伊
        拿出700萬元出來，剩下300萬元以長隆公司股票抵充，
        後來伊因長隆公司股票套牢，劉震國威逼伊簽立本票30
        0萬元， 又拒發薪水給伊，致伊3000萬元血本無歸。伊
        記得其中500萬元係交給公司副總丙○○ ，2190萬係分
        4筆匯入丙○○萬通商銀0000000帳號內，至於另向劉震
        國購買的新設奧蘭多集團股票700萬元， 係匯至劉震國
        在美國運通銀行臺北分行之帳戶內等語（見第2862號他
        卷第94至97頁）。
      證人魏玉惠於偵查時陳稱：伊認識原該公司負責人林保
        仁的太太，有次邀伊參加他們公司聚會，後來又參加 1
        次說明會，說是中央信託局的保險代理人，無須本錢，
        只要作業績，公司就會賺錢，公司也有很多關係企業，
        在香港、多明尼加很多投資，也有帶伊等去香港參觀發
        景集團，說會與發景公司相互投資、合作，投資前，伊
        有去問林保仁，他建議投資，伊就投資54萬元，購買 3
        千股股份，後來劉震國一直遊說，又帶伊去香港，同行
        還有公司女職員，共約去3、4天，回台灣後，去桃園吃
        晚餐，又一直邀伊投資，當時伊說頭很痛，要回去休息
        ，他一直不讓我走，並發脾氣說這是很好的投資，所以
        伊才會去簽協議書，當時在場的有潘美玲、陳姿樺、張
        素靜、丙○○及鐘姓女子，丙○○在一旁搭腔，一搭一
        唱等語 （見第13036號偵卷第64頁正面至第65頁正面）
        。
      證人魏玉惠於原審證稱：伊被劉震國騙了3千多萬元，
        伊在那裡任總務副總，當時劉震國找新竹林保仁縣長，
        他太太是伊爬山的朋友，找伊等入股，劉震國運作包括
        說明會，都是他在做，乙○○是他的合夥人，他們約定
        可以分錢，乙○○不出名，但有一段時間管錢，約定有
        利潤可以平分，乙○○不常來公司，真正管的是劉震國
        ，丙○○等人是劉震國的親信。後來乙○○與劉震國之
        間，因伊加入長隆公司有1700萬元，劉震國告知乙○○
        ，他們起衝突，是否分贓不均，伊也不知道等語（見原
        審卷(一)第165頁正面至第166頁背面）。
      證人魏玉惠於調查處、偵訊及原審對於如何決定投資 3
        千萬元乙事，有稱是在說明會經劉震國之吹噓、施壓購
        買2530萬元；有稱曾聽從林保仁建議，投資54萬元；有
        稱劉震國與丙○○在桃園一搭一唱要求其簽協議書；有
        稱有交付500萬現金給丙○○， 其餘匯款給劉震國，則
        其交付金錢的原因究竟為何? 究係交付多少金錢？其前
        後陳述不一，顯有瑕疵。又若證人魏玉惠交付金錢，係
        劉震國施壓所致，則係恐嚇取財，證人魏玉惠為何之後
        猶願意交付金錢並陸續投資？又所謂被告丙○○及張素
        靜等人在旁一搭一唱，究竟是投資的建議，還是詐術？
        均無足證明被告丙○○確與劉震國有共同詐欺之犯意聯
        絡。且證人魏玉惠亦未說明何以認為被告乙○○與劉震
        國約定平分金錢，該項說詞，究竟是出於證人的臆測，
        或是證人聽從他人傳聞之言而來，均無憑據。且其亦從
        未提及被告辛○○有何施用詐術之行為。從而，其有瑕
        疵之證言，尚難資為被告乙○○、丙○○、辛○○不利
        之證據。
    5.證人韓宜蓁之證言：
      證人韓宜蓁於調查處陳稱：伊於84年3 月間進入長隆公
        司，歷任襄理、經理等職，期間並曾掛名長隆公司關係
        企業奧蘭多集團中之育達保險代理人公司管理部兼企劃
        助理員，及至新昱展覽公司見習，迄86年下半年菲凡公
        司成立，伊遂轉任該公司業務協理，後來菲凡公司在86
        年年底更名為華碩展覽公司，不久伊就離開該公司。伊
        初進長隆公司之時，據公司告知，奧蘭多集團與香港發
        景集團是關係企業，新昱、菲凡、華碩等公司則係公司
        自保險業務跨足展覽業的合作企業，各公司雖由不同之
        總經理及董事長在管理，但實際之決策者是劉震國，伊
        的職務調動，都是劉震國主導的。至於公司其他的幹部
        ，如丙○○、張素靜、庚○○，都是直接聽命於劉震國
        。公司曾在85年8、9月間表示需錢周轉，且可替伊製造
        債信，要伊配合向玉山銀行民生分行辦理30萬元信貸，
        公司會負責償還，伊不疑有他，配合張素靜貸得30萬元
        ，惟貸款2、3個月後，公司一直未償還，此時陳姿樺就
        跑過來告訴伊，公司現在開放員工認股，伊不勝其煩，
        便將借給公司的30萬元轉為公司股票，印象中，丙○○
        、陳姿樺、范淑芬也像伊一樣向玉山銀行辦理30萬元的
        信貸。當時劉震國要伊在保險業及展覽業擇一發展，因
        為伊曾與夏發凡學習過不少展覽知識，亦認為這行頗有
        前景，所以選擇走展覽業，未料公司並無心專業經營，
        而分成展覽派（伊、曹智文、黃明錫）及吸金派（庚○
        ○、陳姿樺），後來實在看不慣，才和黃明錫一起離職
        等語（見12756號偵卷第29至33頁）。
      證人韓宜蓁於原審證稱：伊曾在長隆公司作保險業務，
        一開始進去時，是做儲備幹部，伊之後準備要離職時，
        就說要讓伊在奧蘭多任管理部專員，後來長隆公司代理
        新光業務，伊就到新光保險任職，最高的職務是經理。
        那時發號施令的都是劉震國，伊確實有做保險業務，伊
        亦知道其他的人一直在徵人做下屬。當時公司職位比伊
        高的有劉震國、丙○○、張素靜、陳姿樺、庚○○。一
        開始，伊知道長隆公司開股東會用增資方式販售股票，
        在菲凡公司是出售權利金，主要是劉震國在做，陳姿樺
        、庚○○、張素靜有積極遊說伊買股票，但乙○○、丙
        ○○、辛○○未曾提及買股票之事，只聽劉震國說過他
        與乙○○合作，實際上乙○○及劉震國有無往來，伊不
        知道。伊要離開長隆公司時，伊上司即庚○○一直遊說
        ，伊不勝其擾，後來伊當作花錢了事的態度，去買了30
        萬元股票，也從來沒去想過這個股票會賺錢，那時候真
        的不願意買，但是就是花錢了事，伊明知股票賺不到錢
        ，雖然也期待會賺錢等語（ 見原審卷(四)第215頁背面至
        第218頁）。
      由證人韓宜蓁上揭之證詞可知，不管是長隆公司、菲凡
        公司或華碩公司，均由劉震國操控，其慣用之手法：要
        求員工招攬人員進公司，再以遊說方式要求員工認股或
        購買權利金；或要員工向銀行貸款再借錢給公司，以公
        司股票償還借款等方式取得錢財，不論證人韓宜蓁，或
        被告丙○○，都是同樣向銀行貸款予公司，均是相同情
        形。且無證據足資認定被告丙○○有取得詐得之錢財，
        尚難僅以其任職於長隆公司、菲凡公司或華碩公司，即
        推斷其為共犯。再者，證人韓宜蓁會同意公司以股票清
        償借款之原因，並非何人向其施以詐術，而係礙於人情
        ，不勝其擾所致。且遊說其將對公司的債權轉為購買公
        司的股票之人，亦非被告乙○○、丙○○、辛○○，由
        其證言實難資以認定被告等人有何施用詐術之行為。至
        於證人韓宜蓁原審時證稱，自劉震國處聽聞被告乙○○
        合夥之事實，該部分之陳述，係傳聞而來，顯缺憑信性
        ，核不足採。
      6.證人錢素惠之證詞：
        證人錢素惠於調查處陳稱：伊於86年11月間見報至奧
          蘭多公司應徵，經陳姿樺說明遊說下，而加入該公司
          的關係企業菲凡公司為研究員，旋被帶往菲凡公司進
          行在職訓練，7 天後，即昇任為菲凡公司副理，之後
          菲凡公司總監庚○○為首者，積極的向伊遊說展覽公
          司遠景可期，要伊投資30萬元，即可成為該公司獨立
          經銷商，因伊想獨立創業，故在86年12月間繳交30萬
          元予副總經理丙○○，伊亦因此被昇為副總經理，同
          時庚○○向伊表示，菲凡公司為擴大營業，將更名為
          華碩展覽公司，且將上市，遊說伊購買該公司股票，
          伊禁不起一再的吹噓，遂分別以240萬元、510萬元共
          計750萬元購買華碩公司股票， 及27萬股之增資股權
          利，迄87年1月間，伊與甲○○、陳姿樺、許素卿等4
          人赴香港參觀展覽會場，到香港後，與公司實際負責
          人劉震國、股東張懿潔、監察張素靜等人會合後，王
          心怡即藉口架許素卿返台，由劉震國不斷對伊洗腦、
          灌迷湯，誘使伊在訊息不明的情況下，又花了120萬
          元港幣（係返台後，由陳姿樺陪同自臺北區中小企業
          銀行永春分行提款匯去香港）購買香港尚鴻公司股票
          。直到87年2 月19日伊得知菲凡公司、華碩公司連房
          租都不願付，且華碩公司人去樓空，而該集團另設匯
          豐展覽公司、宏泰展覽公司，該等公司房租支票竟騙
          伊開支票支付，伊始知受騙。事後，伊有向丙○○查
          詢，丙○○表示華碩公司登記的負責人辛○○長住高
          雄，遲未決定華碩公司新址將設何處，再過一陣子就
          可以解決，要伊放心云云，顯為推卸之詞；而伊知道
          菲凡公司、奧蘭多公司、華碩公司、匯豐公司、尚鴻
          公司、宏泰公司之實際負責人為劉震國，其都在幕後
          掌控，幕前則由辛○○掛名擔任負責人，公司業務由
          丙○○、庚○○、陳姿樺等人承劉震國之命執行，張
          懿潔、張素靜則是劉震國之女友兼任董監事共同行騙
          。乙○○原來也是公司股東，有實際參與遊說情形，
          後來86年12月媒體批露黑道侵入合法公司後，乙○○
          就隱身幕後，將持股轉售給香港人黎瓊芳再轉售給伊
          ，但不時與劉震國相聚等語（見第2862號他字卷第27
          至29頁）。
        證人錢素惠於偵訊陳稱：86年11月間，伊看報紙應徵
          ，是由韓宜蓁面試，伊有出現金30萬元購買經銷權，
          錢是交給丙○○，庚○○、林佩蓉、許杏如都有遊說
          伊買，但實際上菲凡公司都沒有招攬展覽業務。後來
          又出現金750萬元購買華碩公司股票及增資股權利；
          又因劉震國、張素靜、陳姿樺鼓吹，匯120萬元港幣
          到香港給菲凡公司香港人總經理莫志剛購買尚鴻公司
          股份等語 （見第12756號偵卷第69頁至70頁背面）。
        證人錢素惠於原審證稱：伊於菲凡公司改成華碩公司
          時，共交付1335萬元給庚○○，庚○○再交付給高櫻
          娟。伊剛進公司時，有見過乙○○，那時公司名稱是
          菲凡，伊還去過乙○○別墅聚餐。在菲凡公司時，劉
          震國、庚○○有一直鼓吹伊交30萬元出來；在乙○○
          的別墅內，又分成很多小團體在鼓吹，伊被分到鄭麗
          燕這組，乙○○雖然沒有向伊鼓吹，但有表示其投資
          得當，才會有這麼好的別墅（見原審卷(三)第159至160
          頁）。伊於86年11月間至華碩公司應徵，是由韓宜蓁
          面試，叫伊當業務員，並發給伊青輔會的求職名單，
          想辦法勸說他們來上班。伊有交付240萬元給庚○○
          ，伊有聽陳姿樺在講華碩公司的遠景。劉震國則擔任
          公司顧問，丙○○擔任會計，張素靜是劉震國的助理
          ，辛○○是華碩公司董事長，伊支付的款項為：86年
          12月8日30萬元（庚○○遊說）、86年間240萬元（劉
          震國遊說）、87年1月12日535萬元（劉震國、陳姿樺
          、庚○○遊說）、87年1月24日510萬元（劉震國、張
          懿潔、陳姿樺遊說）。後來伊碰到夏發凡，夏發凡說
          這是怎麼樣的組織，伊又看到中時晚報、翡翠雜誌等
          的報導，伊就突然清醒離開等語（見原審卷(二)第101
          至112頁）。
        證人錢素惠證稱張懿潔參與施用詐術行為，該部分業
          經本院以92年上訴字第339 號判決無罪確定，有該刑
          事卷宗影本、判決書在卷可稽。而張懿潔曾借給菲凡
          公司100萬元， 此有菲凡公司簽發予張懿潔之支票及
          利息收據附前開刑事卷可證，足見張懿潔非菲凡公司
          、華碩公司等詐欺行為之成員。證人錢素惠亦自承擔
          任公司副總經理，亦身為公司幹部，其尚不知集團企
          業的違法行為，何能責怪亦借錢給公司的張懿潔明知
          公司詐欺之手段? 更何況，證人錢素惠指訴許杏如、
          韓宜蓁、林佩蓉均有參與遊說的行為，而該等證人，
          檢察官均將之列為被害人，更足見本件曾參與遊說之
          人，縱為公司幹部，亦非必定知悉該企業集團之詐騙
          行為。本院參酌證人錢素惠上揭之證言，已對該等任
          職於菲凡等公司之員工，是否知悉公司詐騙之手段，
          而與劉震國基於共同之犯意聯絡行騙，已有合理的懷
          疑，基於無罪推定之原則，實難僅憑證人錢素惠指訴
          被告丙○○有代收其交付錢財的行為，遽認被告高櫻
          有何共同詐欺之行為。
        證人錢素惠僅稱被告辛○○為名義上的負責人，未稱
          被告辛○○曾以何詐術誘騙其給付錢財，亦難以其證
          言，資為被告辛○○有犯共同詐欺罪之證據。
        至於證人錢素惠於調查處陳稱被告乙○○有參與遊說
          ，但對於遊說之內容，並未詳言；其於審判時則證稱
          被告乙○○表示投資得當，才有別墅可住等語。然投
          資得當，當然可以購買較好的房屋居住，此乃當然之
          理，但不等於要求證人錢素惠給付錢財之意。固然可
          能係劉震國假藉被告乙○○事業成功的例證，用以誘
          騙證人錢素惠參與投資。但此種「可能」，必須有證
          據足資證明，且必須使本院達到無可懷疑被告乙○○
          知情而故為以此陳述做為詐騙手段之程度，方能認為
          被告乙○○為共犯之一，從而，尚難以被告乙○○曾
          有此言，遽為其為詐欺取財共犯之證據。
      7.證人徐立昌之證詞：
        證人徐立昌於調查處陳稱：伊於86年10月間接獲菲凡
          公司的面試通知，到達該公司時，有100 多人到場面
          試，先由劉震國對全體講解公司之制度、財力、福利
          及遠景等，再由庚○○、陳姿樺面試。伊上班後，鄭
          麗燕即積極向伊遊說購買權利金，隔沒幾天，庚○○
          、張懿潔帶伊與其他的新進人員到汐止東方科學園區
          的新辦公室參觀，加強伊購買權利金之意願，然後到
          2 樓乙○○經營的咖啡廳，與中興銀行天母分行人員
          見面，由張懿潔等出具不實的薪資證明，由伊個人向
          該分行辦理貸款60萬元，後來核准之金額為30萬元，
          伊在張素靜陪同下取得該款後，依張素靜指示將其中
          25萬元匯到菲凡公司帳戶內，次日即與公司簽署獨立
          經銷合約書，並在86年11月10日聘伊為公司協理。惟
          事後無正事可辦，庚○○遂將青輔會弄來的名單交給
          伊等，要伊等登報徵才，吸收下線經銷商賺取業績獎
          金，伊方知道被騙。據伊所知，乙○○是菲凡公司的
          大股東，偶而會到公司，但未與伊有直接的接觸等語
          （見第2862號他字卷第54至56頁）。
        證人徐立昌於偵訊時陳稱：伊於86年10月間曾至菲凡
          公司應徵工作，有支付25萬元購買獨立經銷契約，公
          司並無實際經營業務，聽說香港、大陸有做業務，公
          司要求伊應徵一些人來加入，伊曾找了6人，但只有1
          人與伊簽約，與伊簽約之人亦支付了30萬元等語（見
          第12756號偵卷第10頁背面至第11頁背面）。
        證人徐立昌於原審證稱：當時是陳姿樺錄取伊入菲凡
          公司，伊有貸款25萬元購買權利金，是庚○○叫伊買
          的，伊想賺錢就買了，公司交代要徵人來購買權利金
          ，至於乙○○僅聽過名字，對於菲凡公司決策者是何
          人，並不清楚（見原審卷(四)第214至215頁反面）。
        由證人徐立昌上揭證言可知，其未曾提及被告乙○○
          、丙○○、辛○○有何施用詐術之行為，其對於鄭麗
          燕如何誘使其前往貸款用以購買權利金之手法，亦未
          明確說明，究否係以詐術使證人陷於錯誤交付錢財，
          無法得知。至於是否以不實薪資證明貸款乙節，並不
          在檢察官起訴之範圍，故本院不予審酌，併予說明。
      8.證人戊○○之證詞：
        證人戊○○於調查處陳述：83年5 月間經友人介紹進
          入長隆公司，陸續投資5、6百萬，於83年11月1 日被
          推舉為總經理，85年2月被派為董事長，直至86年2月
          間發現乙○○、劉震國將伊錢騙走，乙○○又有竹聯
          幫的勢力，伊遂憤而辭職。劉震國曾在公司股東會上
          ，在伊、乙○○及股東的面前炫耀: 「公司法界皆有
          朋友，管道暢通，白的非我莫屬，至於黑道大哥，有
          乙○○把關」，當時乙○○在一旁含笑點頭，劉震國
          甚至揚言「若遇上不順眼或不聽從者，我就立即叫帥
          嶽峰叫幾十個小弟擺平，所以我倆是最佳搭檔」。帥
          、劉2 人是長隆公司的最大股東，為公司的幕後操控
          者，但為了騙取資金，伊繳了5、6百萬後，即叫伊當
          總經理、董事長，以安定伊心，但實質上伊根本沒有
          權利，劉震國負責人事、業務，乙○○負責財務，但
          劉震國非常聰明，其股權分散在張素靜、庚○○、高
          櫻娟、陳姿樺、鐘淑香等人名下，這5 人與劉震國都
          有男女關係，乙○○的股權則分散在己○○及其本人
          等3 位同居人的名下等語（見第2862號他字卷第64至
          67頁）。
        證人戊○○在偵訊時陳稱：伊於83年間經劉敏介紹購
          買長隆公司股票，起初伊不相信，但劉敏拿自立晚報
          給伊看，報紙登載長隆公司的業績非常好，伊並經劉
          敏介紹進入長隆公司，曾投資5、6百萬元，長隆公司
          沒實際營業，只有不定期增資，並出售股票賺錢等語
          （見第12756號偵卷第11頁背面、第12頁）。
        證人戊○○於本院證稱：伊經由友人劉敏介紹，說長
          隆公司獲利高，而進入長隆公司任職總經理、董事長
          ，負責為投資人說明公司營運事項，伊陸續投資5、6
          百萬元有包括增資股款，這公司是劉震國主導，帥嶽
          峰並沒有介入、操縱，伊進入公司1、2年後才認識帥
          嶽峰，但未交談過等語（見本院卷第191至192頁反面
          ）。
        證人戊○○於調查處稱係劉震國、乙○○誘騙其投資
          ，並給予其當總經理、董事長，但對於被告乙○○究
          竟用何詐術誘騙，並未指明，如果認為係以總經理、
          董事長的職位誘其投資，卻與其於本院審理時所言被
          告乙○○未介入、操縱公司等情不同。且其於偵訊及
          本院審理時陳稱係劉敏介紹購買長隆公司股票，其看
          到自立晚報報導，才相信長隆公司業績很好，進而投
          資。足徵，證人戊○○對於其如何投資長隆公司之原
          因，前後說詞顯有矛盾。再者，證人戊○○於偵訊時
          忽稱長隆公司沒實際在營運，又稱報載業績很好，則
          長隆公司究竟有無從事保險代理人之業務，其說詞亦
          有反覆，核與前開證人韓宜蓁證稱長隆公司確有從事
          保險招攬工作等情不相符合，亦與被告乙○○所提中
          央信託局86年7 月25日 (86)中壽展第33986號函內稱
          長隆公司於82年度有2064萬0321元之業績、83年度有
          2047萬3391元之業績、84年度有2724萬3599元之業績
          不符（見原審卷(一)第58頁)。 足徵證人戊○○之陳述
          多與事實不符，其憑信性甚低。
        被告乙○○辯稱: 長隆公司原從事保險代理人之業務
          ，後來於85年2 月10日股東會上，劉震國將該公司資
          本額增為3 千萬元，並開始販售長隆公司股票，不斷
          向外徵人，故伊與劉震國開始有齟齬，致後來退出該
          公司，至於參與菲凡公司係因伊將長隆公司股權轉讓
          給發景集團的黎瓊芳，原本約定黎瓊芳應給付450 萬
          元，但是後來跳票，便以此為股份出資，成為菲凡公
          司股東等語，核與證人己○○於調查處之陳述相符（
          見第13036 號偵卷第14至17頁）。倘被告乙○○與劉
          震國係詐欺取財罪之共犯，為何到庭之證人均無證稱
          被告乙○○有何徵人或鼓吹之行為? 其亦無退出長隆
          公司之必要。如被告乙○○係與劉震國分贓不均而退
          出長隆公司，衡情應有部分被害人給付之錢財流向被
          告乙○○所得控制的帳戶內，但卷內亦無此部分之證
          據，故證人戊○○所言分贓不均乙節，純為其個人臆
          測，不得作為被告乙○○不利之證據。
      9.證人林芳如（原名林佩蓉）之證詞：
        證人林芳如於調查處陳稱：伊在青輔會登記求職，於
          86年10月間菲凡公司以打電話要伊前往面試，後來鄭
          麗燕通知伊被錄用。但到該公司後，並無實質的業務
          處理，上班的前一、兩周，都只是在上課及蒐集市場
          資料，同年10月底，伊在未被告知的情況下，以不實
          的薪津資料向中興商銀天母分行貸款60萬元，並將其
          中30萬元，依張素靜的指示，交公司作經銷商權利金
          及購買股票之用，始晉升為副總，並調為幕僚人員，
          處理員工薪資計算等相關人事行政業務，承辦人事業
          務時，都是丙○○將已製作好的在職證明書、薪津明
          細表交給伊，要伊簽辦給辛○○核可，但如劉震國不
          點頭，辛○○也不會隨便批核。迄伊離職87年4 月15
          日止，公司還欠伊3 月半月的薪資。菲凡公司、華碩
          公司、匯豐等公司之登記負責人是辛○○，但實際負
          責人係劉震國。當初伊迷迷糊糊的進入公司，並繳交
          30萬元，主要是當初公司排場及宣傳資料皆呈現大好
          遠景，完全沒考慮純屬騙局，等伊瞭解公司實際運作
          後，雖想即早抽身，但一來想到已投資30萬元，二來
          公司不斷發存證信函給自行離職者，伊在不懂法律，
          深怕會負擔法律責任，所以才撐到公司幾乎無人過問
          時，和許杏如最後離職，但期間伊未參與任何吸金或
          詐騙行為等語（見第12756號偵卷第34至37頁）。
        證人林芳如在原審證稱：伊認識丙○○，因曾是同事
          ，丙○○負責人事、行政的工作，伊有向一家銀行貸
          款60萬元，當初莫名奇妙就去貸款而拿到公司股票，
          買了股票才成為副總，公司老闆叫劉董，曾經見過帥
          嶽峰，但在何處見過不記得了（ 見原審卷(三)第165頁
          背面至第167頁）。
        證人林芳如並未證稱被告乙○○、丙○○、辛○○有
          何對其施用詐術之行為，由其證言更足以明瞭被告高
          櫻娟等較晚離開公司者，係因已投資公司成為股東，
          故未離開公司，眾多證人所指訴菲凡等公司的員工，
          都有此種情形（張懿潔亦因此為本院判處無罪，前已
          敘明），從而，被告丙○○、辛○○均僅係劉震國利
          用之工具。就共犯的認定上，除了共犯在客觀上，有
          參與構成要件之行為外，尚應審酌該等共犯間是否有
          犯意之聯絡，易言之，共犯對於分工實施的行為有無
          決策性，能否操控其所想要的結果；其對於行為的進
          退性如何，是否得自由決定是否繼續或修正其實施犯
          罪行為；及事後有無對共犯所得的利益，得有參與分
          配的行為，倘若均無，應傾向認為係「他人所利用之
          工具」。就本案而言，證人林芳如亦成為證人錢素惠
          指訴為遊說其投資之人，已如前述，就如同被告高櫻
          娟被指稱有參與人事或行政之事務；被告辛○○有參
          與部分事務的決定（核可）一般，彼等縱然有實施構
          成要件的行為，但是均承劉震國之指示，尚無影響決
          策的權力。且就前開證人所言，大多都由庚○○或陳
          姿樺進行遊說的工作，被告丙○○多從事行政事務，
          此乃該公司職務分工而來，被告丙○○尚無法決定自
          己應從事公司的何項職務，益顯見其對於「分工」尚
          無決策權。再者，卷內尚未有積極證據足資認定被告
          丙○○、辛○○有分得錢財的行為。故彼等對於構成
          要件的實施既無故意，自難繩以詐欺罪。
        至於被告丙○○有無以不實之薪資明細辦理貸款，非
          檢察官所起訴之範圍，證人林芳如雖於調查處對此節
          多有陳述，並非本案所得審究之範圍，一併敘明。
      10.證人甲○○之證詞：
        證人甲○○於調查處陳稱：伊於85年10月進入發景保
          險代理人股份有限公司，87年1 月劉震國找伊到菲凡
          公司擔任董事會秘書，後再因人事調整，伊被調到匯
          豐展覽公司擔任董事會秘書，至87年4 月離職。菲凡
          公司於召幕新幹部後，會舉辦說明會，向員工說明外
          勤津貼管理辦法，員工並可透過推廣展覽賺取利潤，
          或自行加入成為經銷商，惟須繳交30萬元、20萬元、
          15萬元不等之權利金才可和公司簽訂獨立經銷商合約
          書，據伊所知公司經銷商有錢素惠、張光永、許杏如
          、徐立昌、林芳如等10餘人，要問公司財務管理人張
          懿潔比較清楚，公司收到權利金後，置於公司帳戶內
          支用，事後公司未實際營業，但也未將錢退予經銷商
          ，至於錢的用途及去處，伊不清楚，但實際上能動用
          者，只有劉震國、辛○○而已。86年4 月間劉震國以
          公司需要資金周轉為由，要伊向銀行貸款60萬元借予
          公司，伊遂同意辦理貸款，但迄今公司均未返還。菲
          凡公司之原負責人為夏發凡，後因夏某認識辛○○，
          想在展覽業務上拓展，故招來劉震國、乙○○等人擔
          任股東兼顧問，此後公司之業務由此4 人擬定、負責
          ，例如前述經銷商業務，即是由該等任可後，交予公
          司執行。張懿潔原係劉震國聘任至奧蘭多公司擔任董
          事會特別助理及企劃，86年10月間劉震國將張懿潔帶
          至菲凡公司擔任董事會特助，負責管理公司財務，後
          改組為華碩等公司，亦由張懿潔擔任財務。丙○○於
          86年5、6月間由劉震國帶至菲凡公司擔任董事會專門
          委員，照劉震國的規劃，丙○○乃是菲凡公司幕僚長
          ，綜理全公司業務，後菲凡公司更名為華碩公司，登
          記負責人雖為辛○○，惟辛○○經常不在公司，總經
          理莫志剛又長期滯留香港，故公司實際決策者為高櫻
          娟，宏泰公司、匯豐公司亦同。伊從未從事詐欺之行
          為等語（見第13036號偵卷第26至32頁背面）。
        證人甲○○於偵訊時陳稱：伊於85年10月間，在發景
          保險代理人公司上班，後來發景公司業務不好，劉震
          國就叫伊到菲凡公司任董事會秘書乙職，伊到菲凡公
          司後，只有設計薪資表格，交給楊忠芬、林芳如（原
          名林佩蓉）使用，以辦理員工貸款，伊未出資，名義
          上有1萬股股份，後來夏發凡把他10%的股份轉讓給伊
          ，改組成華碩公司後，伊的股份還是一樣，伊有擔任
          員工貸款的保證人，華碩公司人事部分由林芳如辦理
          等語（見第13036號偵卷第69頁正、反面）。
        證人甲○○於原審證稱：伊不知公司之實際決策者是
          誰，但是劉董他們都會開會，除了劉震國、辛○○，
          有時也會看到丙○○、業務部門陳姿樺，其他就是儲
          備主管的人，乙○○的部分伊真得不是很有印象，伊
          以前會說到乙○○伊也不是很清楚，今天收到傳票也
          有寫乙○○，但是伊回想很多事情想不起來。只記得
          是劉震國要伊當人頭去銀行貸款，丙○○並未參與，
          丙○○只有文件簽署時會經過她等語（見原審卷(四)第
          171至173頁反面）。
        證人甲○○於本院證稱：伊在86年底或87年初至菲凡
          公司擔任董事會祕書，負責聯繫、接電話、打字，大
          都是劉震國交待伊做，劉震並負責訓練儲備幹部，伊
          離職時丙○○是菲凡公司副總經理，批准伊離婚，她
          在管行政，張素靜管財務，伊只知道菲凡公司有訓練
          幹部去接洽廠商來參與展覽業務。伊對乙○○沒有什
          麼印象，伊在調查處時看到傳票上有乙○○的名字，
          伊就一直回想他到底是誰，還是沒有什麼印象，伊為
          何會在調查處說他有參與經銷商招攬業務，因時間很
          久伊不記得了。伊只有在公司看過辛○○，但伊不知
          他擔任何職務，伊向銀行貸款60萬元是交給張素靜等
          語（見本院卷第167至170頁）。
        證人甲○○遭錢素惠指訴曾同去香港後，證人甲○○
          將許素卿架回台灣，錢素惠再由劉震國洗腦、灌迷湯
          云云（見證人錢素惠前述證詞），可見證人甲○○亦
          遭指訴為共犯之一，惟證人甲○○堅決否認有參與詐
          騙之行為，審酌其角色與前述之證人韓宜蓁、林芳如
          、許杏如等人相似，亦有貸款借予公司等情，應同為
          被害人之角色，對於劉震國利用渠等施行詐騙之事並
          不知情。
        至於證人甲○○指訴被告丙○○負責華碩等公司之部
          分；及稱被告辛○○、乙○○、劉震國與證人夏發凡
          共同負責菲凡公司決策部分，與其他證人所言並不相
          符，如同為公司之幹部，甚且證人甲○○擔任董事會
          秘書乙職，理當對於公司之諸多事務甚為明瞭，何以
          其聲稱不知集團企業之詐騙行為，卻認定其他任職於
          公司之人為共犯之一? 且其忽而陳述公司由被告劉震
          國決定；忽而陳稱由被告辛○○、乙○○等人共同決
          策；又忽而陳述同任職於同公司之被告丙○○「負責
          公司業務」；嗣後又陳稱對被告乙○○沒有印象、對
          被告辛○○擔任之職務不知情云云，究竟菲凡等公司
          是由何人決策，前後說法不一，顯為避免自己刑事責
          任而如是陳述。本院審酌其於調查處及偵訊關於公司
          職務負責之陳述，既與其他證人不同，亦與其嗣於原
          審、本院所述有相互矛盾之處，又為被告等人所否認
          ，其證詞憑信性即屬有疑，所言尚不足採信。
      11.證人許杏如之證詞：
        證人許杏如於調查處陳稱：伊是在青輔會登記求職，
          86年10月間，菲凡公司通知伊去面試，經庚○○面試
          錄取後，到公司任職，庚○○即不斷遊說要伊繳交30
          萬元權利金及購買公司股票，表示除可以取得獨立經
          銷商資格外，並可升任副總、協理等職，伊當時表示
          拿不出這麼多錢，公司即表示可以代辦貸款，伊當時
          沒考慮太多，即配合庚○○、丙○○、張素靜等人向
          中興商銀天母分行辦理60萬元之信貸，該筆貸款係由
          張素靜直接匯入公司，其中30萬元為權利金，30萬元
          為購買股票之股款，嗣後即獲副總頭銜成為公司幕僚
          兼任企劃經理，但實際上僅作些行政支援工作，伊曾
          幾度請辭，但公司以要辦正式離職手續推托（有很多
          自行離職者，公司都會發存證信函表示追究法律責任
          ），伊又考慮60萬元已投資進去，遂一直待下去，後
          來公司營運狀況越來越怪異，高階主管不再進公司，
          直到87年4 月初，公司才授權丙○○批准伊辭呈等語
          （見第12756號偵卷第20至23頁)。
        證人許杏如於偵訊陳稱：伊在菲凡公司任職半年多，
          公司主要成員為劉震國、庚○○、陳姿樺、張懿潔，
          另一位藍董辛○○都是聽劉震國的指示行事。伊加入
          公司後，劉震國及庚○○叫伊買經銷權及公司股份，
          由公司幫伊辦理信用貸款60萬元，用以購買股份及經
          銷權。劉震國曾跟伊說，乙○○原為菲凡公司的股東
          ，後因長隆公司之關係，怕受影響，就將股份賣掉等
          語（見第12756號偵卷第56至58頁）。
        證人許杏如於原審證稱：公司主要核心負責人是劉震
          國及庚○○、陳姿樺、張懿潔，是他們要伊去向中興
          銀行天母分行辦信用貸款60萬元，貸得款項並沒有經
          過伊手，伊不知是公司何人拿走，乙○○沒有在公司
          出現過，辛○○有出現過等語（見原審卷(二)第21至33
          頁）。
        依證人許杏如之陳述，其未指陳被告丙○○有以何詐
          術誘騙其出資，且對於被告乙○○部分除聽聞劉震國
          敘及以外並未見過，被告辛○○亦係聽從劉震國之指
          示行事。由其證言更足以明瞭被告丙○○等人較晚離
          開公司者，係因已投資公司成為股東，故未離開公司
          ，眾多證人所指訴菲凡等公司的員工，都有此種情形
          。而就前開證人所言，大多都由庚○○或陳姿樺進行
          遊說的工作，被告丙○○多從事行政事務，此乃該公
          司職務分工而來，被告丙○○尚無法決定自己應從事
          公司的何項職務，益顯見其對於「分工」尚無決策權
          。再者，卷內尚未有積極證據足資認定被告丙○○、
          辛○○有分得錢財的行為，故被告丙○○、辛○○均
          僅係劉震國利用之工具，彼等對於構成要件的實施既
          無故意，自難繩以詐欺罪。
      12.證人詹龍勳之證詞：
        證人詹龍勳於調查處陳稱：伊曾於86年10月初由鄭麗
          燕、陳姿樺面試通過後進入菲凡公司擔任副理，負責
          對外招攬客戶，當時伊並不知公司之詐騙行為，11月
          初某日，庚○○遊說伊繳交30萬元可以取得獨立經銷
          商之資格，伊表示沒有錢，張懿潔、張素靜遂陪同伊
          攜帶偽造之薪資證明，向中華銀行貸款30萬元，撥款
          後款項即由張素靜帶走，後來因為伊第2 個月沒領到
          薪水，伊向公司反映，公司表示薪水只發1個月，第2
          個月以後不得領取，伊才知道被騙，在伊離職前，向
          公司要求前述經銷商之加入須有書面合約，遂由高櫻
          娟出面，由伊等按照範本填寫聲明書，內容係公司保
          障前述經銷合約書內容仍有效等等，伊方離職等語（
          見第2862號他字卷卷第57至60頁）。
        證人詹龍勳於原審證稱：伊去菲凡公司是庚○○負責
          面試，之後庚○○說如要抽傭金，要用錢買職位，所
          以帶伊去辦理30萬元的信用貸款，但只有領到1 個月
          薪水，伊要離職時才知被騙了，劉震國是公司顧問，
          乙○○伊不知道，辛○○是董事長，伊不知丙○○的
          職務等語（見原審卷(二)第184至194頁）。
        依證人詹龍勳所述，係由庚○○遊說，方給付錢財購
          買權利金，尚非被告高櫻捐，而其離職前，為保障其
          權利仍屬存在，方由被告丙○○出面填寫聲明書，該
          聲明書僅係事後確認的性質，自難認係詐術，且聲明
          書之簽訂後，證人亦未陳稱有繳交任何錢財，自難資
          為被告丙○○有施用詐術之認定。
      13.證人莊素玲之證詞：
        證人莊素玲於調查處陳稱：伊於86年8月1日至菲凡公
          司應徵，由陳姿樺面試。進入公司後，因伊先生陳柏
          樂剛辭去伊工作，故也將先生引進菲凡公司，嗣後鄭
          麗燕向伊先生表示，要成立一家專門銷售煙酒的鳴享
          公司，遊說伊夫婦入股，並稱購買80萬元之股票，將
          配送1 萬股菲凡公司股票，致渠等陷於錯誤，由伊先
          生開立美國銀行80萬元現金支票交給庚○○，至86年
          10月份，伊發現員工領薪水時，庚○○會要求員工要
          領薪水必須購買職位，因此很多人就離職了，但伊因
          已經繳交80萬元，加上劉震國表示，再交12萬元就給
          伊當總經理，但伊不同意，遂離開該公司。伊均未拿
          到菲凡公司及鳴享公司股票，同時丙○○私下對伊說
          ，伊購買的股份，是庚○○移轉給伊的。就伊所知，
          當時菲凡集團實際負責人係劉震國，丙○○、陳姿樺
          、庚○○負責執行劉震國的命令，另外股東辛○○、
          乙○○經常在公司，但負責何業務伊不清楚等語（見
          第2682號他字卷第18至20頁）。
        證人莊素玲於原審證稱：是庚○○說如要取得公司招
          攬權利需拿錢出來，伊就繳交80萬元權利金，公司給
          伊股票，公司實際上好像沒有在運作，當時劉震國是
          顧問，乙○○伊沒有碰過，辛○○是總經理，丙○○
          是副總等語（見原審卷(二)第117至125頁）
        依證人莊素玲所述，遊說其投資之人係庚○○、劉震
          國，非被告丙○○、辛○○、乙○○，足見被告高櫻
          娟、辛○○、乙○○均未實施詐欺之客觀行為。至於
          主觀上有無犯意之聯絡乙節，證人莊素玲僅表示被告
          丙○○事後告知，其購買的股權係從庚○○的股份移
          轉，此為證人莊素玲給付財物後，被告丙○○才告知
          股份之出賣人為何人，尚非詐術，亦無要求證人再給
          付財物，自與詐欺取財之構成要件不合。至於證人莊
          素玲證稱被告丙○○負責執行劉震國之命令，此節與
          其他證人所為之陳述或證述皆同，均在說明菲凡等公
          司之職務分工。但被告丙○○亦係繳交錢財而任職，
          尚不能認為其有參與公司之事務，即率斷其對集團企
          業之詐騙知情此部分前已詳述，茲不贅敘。另證人莊
          素玲陳稱被告辛○○、乙○○經常到公司乙節，亦與
          其他證人所言不符，尚不可採。縱然其陳述屬實，經
          常到公司之事實，亦無法認為必有共同犯意聯絡之事
          實，自難資為被告辛○○、乙○○不利之認定。
      14.證人夏發凡之證詞：
        證人即告訴人夏發凡調查處指陳：86年5 月間，伊經
          盧碧蓉之介紹認識劉震國，劉表示有興趣投資展覽方
          面業務，願與伊合組公司擴大經營，伊當時被劉震國
          的派頭給唬住，誤以為其係大財團負責人，始不疑有
          他，同意共同增資，將伊原有的菲凡公司由原先 500
          萬元資本額，增資至3000萬元成立菲凡展覽公司，當
          時約定伊和劉震國各占一半的股份，惟劉震國僅以公
          司名義承租豪華辦公室外，並未實際出資，後來又向
          伊表示，公司欠缺營運資金，渠可以找乙○○拿錢投
          資，但須給他4分之1股份，伊為了公司前途著想，遂
          應允所請。惟乙○○入公司後，亦未實際出資，反而
          棄公司本業不顧，以招募員工吸收權利金等手法吸金
          ，伊認為不妥，逐漸淡出，但劉震國、乙○○仍以伊
          為菲凡公司董事長名義辦理增資，並將公司更名為菲
          凡展覽公司繼續行騙。而增資作業由丙○○及某蔡姓
          會計師負責辦理，當初伊尚未退出公司，係丙○○陪
          伊至聯邦商業銀行南京東路分行開戶作增資專戶，然
          後由蔡姓會計師負責調了2500萬元，於辦理完增資手
          續後，即返還該會計師，並未留在公司，至於股東劉
          震國、乙○○、黎瓊芳、甲○○、辛○○、蔡文靜、
          庚○○、陳姿樺、己○○、帥式華、帥巧娟、張懿潔
          、劉中正、蘇梅香、張素靜、丙○○、莊素玲、李雲
          雁、陳火炎、謝陳圓妹等人，均無實際出資等語（見
          第13036號偵卷第18至20頁）。
        證人夏發凡於偵查中指陳：伊所經營的菲凡公司，原
          資本額為500 萬元，後來劉震國說要擴大公司營業，
          他要出資，資本額增為3000萬元，伊與劉震國各占 2
          分之1 的股份，但之後劉震國並無實際出資。乙○○
          係劉震國介紹的，他說乙○○對公司會有很大幫助，
          他要伊將2分之1的股份轉讓給乙○○，伊有同意，帥
          嶽峰即成為公司董事。但劉震國、乙○○根本不懂展
          覽，而以菲凡展覽公司的名義，去招攬員工，要員工
          繳錢購買權利金，伊發現問題後，就向調查局自首等
          語（見第12756號偵卷第67至69頁）。
        惟查：
          I證人夏發凡的指訴，係指稱劉震國如何詐騙合資開
            設展覽公司，但劉震國並未出資，竟以菲凡公司的
            名義招攬員工，販售權利金等情，其未曾陳稱被告
            乙○○、丙○○、辛○○與其有何接觸，或以何詐
            術誆騙其交付財物，尚難認定被告等人有何實施詐
            欺取財構成要件之行為。
          II雖證人夏發凡指稱劉震國向其表示被告乙○○對公
            司有很大幫助，要邀請被告乙○○入股等語，但被
            告乙○○未曾出資云云。然依據證人己○○之所述
            ：因乙○○查覺劉震國長隆公司積欠他公司貨款而
            有周轉不靈的情形，遂將長隆持股轉讓給香港的發
            景集團，後來劉震國又邀乙○○參與展覽業務，遂
            將香港發景集團前開積欠乙○○的股款轉做投資菲
            凡公司的資金等語（ 見第13036號偵卷第14至17頁
            ），核與被告乙○○所辯相符，足徵，證人夏發凡
            指稱被告乙○○未曾出資乙事，尚非可採。
          III至於證人夏發凡陳稱向會計師調借2500萬元增資乙
            事，是否有違反公司法第9條第1項規定之問題，既
            非檢察官起訴之範圍，本院自無庸審酌，附此敘明
            。
          Ⅳ綜上，證人夏發凡之陳述，僅能證明劉震國曾向其
            有何表示，如何誘使其共同投資等事實，其於審判
            外聽聞劉震國的陳述，尚難資為認定被告乙○○、
            丙○○、辛○○與劉震國有何犯意聯絡的事實，自
            不足為被告等人不利之認定。
      15.檢察官所提非供述證據部分:
        葉競榮與劉震國所訂之合約（見第2862號他字卷第26
          頁），係證明劉震國曾允諾葉競榮擔任奧蘭多公司等
          關係企業總裁及酬勞之約定，據葉競榮之上揭證言，
          未提及該約定與被告等人有何關連，尚難資為被告帥
          嶽峰、丙○○、辛○○有參與詐欺行為之認定。
        錢素惠、高玉樹與被告辛○○所訂之股權轉讓合約書
          （ 見第2862號他字卷第31頁、第13036號偵卷第12頁
          ） ，雖能證明被告辛○○曾將240萬元菲凡展覽公司
          的股權轉讓給錢素惠、高玉樹，並經被告丙○○在場
          見證之事實，固可認為被告丙○○、辛○○有參與部
          分構成要件之行為。然據錢素惠、高玉樹之前開證詞
          ，股票之購買係劉震國遊說，承前理由所述，被告高
          櫻娟、辛○○均為菲凡展覽公司的員工，錢素惠甚且
          同被告丙○○皆曾任副總乙職，為何錢素惠在簽署契
          約之時，猶不知集團企業之詐騙行為，而責無決策權
          限的同公司員工丙○○、辛○○有與劉震國有共同犯
          意之聯絡? 足見該份合約書雖能證明被告丙○○、藍
          宗堯有參與部分客觀構成要件，但因乏被告等人與劉
          震國有犯意聯絡之證明，尚難以彼等任職於菲凡展覽
          公司作為渠等不利之證據。
        錢素惠與莫志剛所訂之股權轉讓合約（見第2862號他
          字卷第32頁），此合約未見有被告乙○○、丙○○、
          辛○○參與之情形，既未能證明彼等有何參與客觀構
          成要件之事實，尚難認為被告等人有何詐欺之犯行。
        菲凡國際展覽股份有限公司獨立經銷商合約書、詹龍
          勳之菲凡展覽公司獨立經銷商合約書（見第2862號他
          字卷第30頁、第61頁），僅能證明證人錢素惠、詹龍
          勳有與菲凡展覽公司簽有經銷商合約之事實，雖其上
          有被告辛○○、丙○○之用印或簽名，但僅能證明被
          告辛○○、丙○○有參與部分客觀構成要件之事實，
          尚難資為被告辛○○、丙○○主觀上有何共同犯意聯
          絡之認定。且觀該份獨立經銷合約書上尚有律師見證
          用印，更足以說明並非在其上簽章者，即推論為有犯
          意聯絡之共犯甚明。
        莊素玲與庚○○股權轉讓合約書（見第2862號他字卷
          第21頁），此合約未見有被告乙○○、丙○○、藍宗
          堯參與之情形，既未能證明彼等有何參與客觀構成要
          件之事實，尚難認為被告等人有何詐欺之犯行。
        許杏如86年7月至9 月、林芳如（原名林佩蓉）86年7
          至9月份不實薪津明細表（見第12756號偵卷第25頁、
          第39頁），此部分非檢察官所起訴之範圍，尚與本案
          無何關聯。
        許杏如、林芳如（原名林佩蓉）與被告辛○○股權轉
          讓合約書，此證據未顯現於卷內。
    (二)關於83年6月間向王再文承租臺北市○○區○○路1段34號
      房屋部分：
      1.證人王再文之證詞：
        證人王再文於調查處陳稱：曾在83年間將其所有臺北
          市○○路上揭房屋租給劉震國、乙○○，彼等表示將
          長租10年，並將長隆公司的前景說的甚為美好，伊不
          疑有他，遂在83年6月8日與乙○○所代表的長隆公司
          簽約，將該屋租予長隆公司，租期自83年7月1日起至
          93年6 月30日止，雙方言明保證金85萬8000元，每月
          出金28萬6千元。惟自第2個月起，該公司即推託未按
          期繳交租金，且積欠水電費，管理費，向乙○○催討
          ，乙○○要伊向會計小姐張素靜聯絡，但張女以各種
          理由推托，迄83年9 月23日，張女通知伊前往臺北市
          ○○路1 段17號13樓收租，伊帶同兒子王水龍前往，
          惟到該處一間會客室之內，劉震國竟出拳毆打伊和兒
          子，並不准伊等離去，稱：伊打電話給乙○○時口氣
          很壞，乙○○聽了心裡很不爽等語，言下之意，係替
          帥出氣，後來得知帥係竹聯幫人物，就不敢再與其接
          觸，只得訴請法院強制該公司搬離等語（見第2862號
          他字卷第72至75頁）。
        證人王再文於原審證稱：伊內湖的房子，原本租給張
          本，因張本租房子時，有裝潢設備，且租金都有按時
          繳交，所以由他另外找人來租賃，後來張本介紹帥嶽
          峰、劉震國來租，與乙○○見面那天是講好先拿訂金
          ，正式簽約時是與劉震國簽的，但長隆公司僅給付押
          金85萬8000元及1 個月的租金，之後都未再付，伊有
          寄存證信函給乙○○，帥表示是公司租的，後來去找
          劉震國要時，劉答應要開1 個月租金的支票，但伊再
          請求其他欠款時，劉震國要其閉嘴，伊兒子不從，伊
          與伊兒子即遭劉震國毆打，到隔年4 月他們才搬走等
          語（見原審卷(三)第132至147頁）。
        經查，依證人王再文上揭證詞，其願意出租予長隆公
          司所考慮的因素，除因劉震國之告知，而認長隆公司
          本身業績不錯，能長期承租者外，尚有因係前承租之
          人所介紹，原承租人均按時繳交房租，且屋內已有裝
          潢可供辦公室利用等情，非單因劉震國之告知，即陷
          於錯誤同意承租，是否符合詐欺罪之構成要件，已屬
          有疑；又長隆公司自83年7月1日起承租該內湖之房屋
          ，迄84年4月搬離為止，總共承租9個月，有給付押金
          85萬8千元及1個月之租金共4 個月之租金，並非分文
          未付，而不能續租房屋之原因甚多，縱係事後無力支
          付租金，亦係民事債務不履行之問題，尚與詐欺有間
          。卷內尚無積極證據證明被告乙○○在租屋之初，即
          有詐欺不付租金之故意，或長隆公司已陷於不能支付
          租金之狀態，自難以事後欠租未繳，即推斷有詐欺租
          屋之故意。至於劉震國是否毆打王再文父子，或有無
          強制王再文父子之行為，非檢察官起訴之範圍，故該
          部分本院無從審究，併此敘明。
      2.檢察官所提非供述證據部分：
        房屋租賃契約書（見第2862號他字卷第77至79頁），
          僅能證明長隆公司與證人王再文立有租約之事實，尚
          無法證明被告乙○○主觀上有無詐欺故意之事實。
        支付房租之支票（見第2862號他字卷第80頁），係用
          以證明長隆公司以支票給付租金之事實，雖證人王再
          文證稱僅給付第1 個月之租金，其後支票均跳票，但
          亦僅能證明長隆公司不履行給付租金之事實，倘無其
          他積極證據證明被告乙○○在訂約之初，即有詐欺之
          故意，尚難以支票資為被告乙○○不利之證據。
        王再文、王水龍之驗傷診斷證明書（見2862號他字卷
          第81、82頁），檢察官並未就傷害部分起訴，此部分
          與詐欺取財罪間無關聯性，本院無庸審酌。
    (三)關於86年9月間委託張百勳印製名片部分：
      1.證人張百勳之證詞：
        證人張百勳於調查處陳稱：86年8 月間夏發凡來電告知
        有人要與菲凡公司合作，擴大其公司營業，有必要印製
        優美的公司名片藉以招徠客戶，伊遂至臺北市○○路 ○
        段415 號14樓處，與劉震國、張懿潔、丙○○、辛○○
        等人接洽印刷事宜，並確定總價額為94395元，伊印刷
        3000份完畢後，在86年9 月中旬某日將簡介全數送往菲
        凡公司，該公司以張懿潔為發票人，開立發票日為87年
        2月5 日，金額94395元，以臺北銀行基隆路分行為付款
        人之支票一張，後竟遭退票。伊自夏發凡處得知劉震國
        等人已捲款潛逃，方知受騙等語（見第2862號他字卷第
        34、35頁）。惟據其陳述，並未言被告乙○○、丙○○
        、辛○○有施何詐術使其同意印製名片，縱有跳票未給
        付價金之事實，基於無罪推定之原則，亦僅能認為係民
        事債務不履行之問題，尚與詐欺有間。
      2.檢察官提出之非供述證據部分：
        估價單（見第2862號他字卷第39、40頁），僅能證明
          張百勳有替長隆公司印製簡介名片之事實，尚難資為
          被告等人有無詐欺之故意，或資為有何詐術之認定。
        支票、退票單（見第2862號他字卷第37、38頁），僅
          能證明關於印刷費用之給付，係以支票為之，嗣後並
          跳票，然未能清償印刷費用之原因甚多，非得僅以跳
          票之事實，遽認被告等人有何詐欺之故意，或資為有
          何詐術之認定。
    (四)關於86年10月間委請廖萬裝潢臺北縣汐止鎮○○○路○ 段
      96號東帝士東方科學園區A棟11樓部分：
      檢察官僅以證人廖萬於調查處之陳述為據。
        證人廖萬於調查處陳稱：伊經乙○○的介紹，與辛○○
        、劉震國接洽菲凡展覽公司位於臺北縣汐止鎮東帝士東
        方科學園區A11辦公室之裝潢工程，雙方議價432萬元成
        交，並由辛○○以負責人之名義與伊簽工程合約，合約
        內議定，簽約時應給付200餘萬元之訂金， 但簽約後隔
        了1星期，伊才到菲凡公司（信義路4段415號14樓之3）
        領得現金43萬2千元及面額200萬元之支票，後來到了接
        近完工之階段，伊發覺菲凡公司開出之支票陸續退票，
        辛○○還向伊保證不會有問題，詎料，自86年12月18日
        起，東帝士東方科學園區以菲凡公司所繳租金、押金之
        支票皆跳票為由，將該址鐵捲門拉下，禁止伊等繼續收
        尾工程之施作。至87年2月5 日，菲凡公司給伊200萬的
        支票亦退票，伊去信義路前址催討時，發現人去樓空，
        始知受騙等語（見第2862號他字卷第41至43頁）。
      證人廖萬於原審證稱：是乙○○幫伊介紹，菲凡公司董
        事長監宗堯簽的合約，工程總共388萬元， 訂金43萬多
        元，伊施工將近花了300萬元， 伊有找辛○○要錢，但
        沒要到，伊做兩個月，因他們房租沒有繳，東帝士就把
        他們鐵門拉下，他們就搬走了等語（見原審卷(四)第 174
        至175頁）。
      依證人廖萬上揭所述，被告乙○○僅係介紹締約之人，
        尚難據此資為被告乙○○有行使詐術之行為。而證人廖
        萬並未陳稱其與被告辛○○、劉震國接洽時，被告辛○
        ○施用何詐術，使其陷於錯誤，而施作裝潢之事實，則
        證人是否受詐騙而施作工程，實有疑問。縱然事後有未
        清償之情事，亦係民事債務不履行之問題，尚與詐欺有
        間。
    (五)關於87年1月間向倚天公司承租臺北市○○○路○段56號6
      樓房屋部分：
      1.證人張意彗於調查處陳稱：倚天公司於87年初透過太平
        洋房屋有限公司之仲介，於1月9日將公司所有位於臺北
        市○○○路○段56號6樓之辦公室租予華碩公司，同日簽
        約時訂明租賃期限自87年2月10 日起至89年2月9日止共
        計24月，該公司表示，因為公司尚在更名，故對於押租
        金50萬元，每月租金25萬元，係由負責人辛○○開立個
        人名義香港恆生銀行為付款人之支票14張，本公司不疑
        有他，遂收受該等支票，惟該公司竟在1 月10日即自行
        搬入，後經查證該公司有跳票紀錄，又得知有欠債情事
        ，為求自保，故將原有電話線路提前讓出。迄87年2月1
        0 日租期開始前，辛○○前述開立之票據跳票，本公司
        便有意終止租約，而華碩公司亦於87年2 月15日搬遷，
        但該公司竟事後發存證信函表示倚天公司未提供電話線
        而請求賠償120萬元云云， 倚天公司欲再對之函覆時，
        已無法聯絡到該公司等語（見第2682號他字卷第62、63
        頁）。
      2.證人張意彗於原審證稱：伊為倚天公司的法務，丙○○
        代表華碩公司前來租屋，於87年1月9 日簽約，租期是2
        月9日開始，伊於1月9 日將鑰匙交給他們，他們去裝潢
        ，但是他們就搬進去，伊公司不太高興，而且伊去查他
        們的債信有跳票的紀錄，且管理員說有很多債權人來找
        他們要錢，他們支付的押金支票嗣後跳票，倚天公司遂
        不給他們電話線路，而主張終止租約，他們於2 月15日
        搬走等語（見原審卷(三)第242至245頁）。
      3.證人林世明於原審證稱：伊為倚天公司的人事經理，因
        倚天公司有房屋要出租，後來丙○○有來談承租房屋之
        事，伊印象中該公司要的裝修期間較長，但合約談妥 2
        、3 天，該公司就搬進去了，因為談裝修期的感覺不太
        好，還有債權人上門，伊問他們是怎麼回事，但他們都
        說沒事，所以覺得很不誠懇，就是因為有了這樣的警覺
        ，伊才去做徵信，發現該公司債信不良，心理面就不太
        願意再租給他們，因為該大樓有一定的電話線容量，必
        須倚天公司將這條線路賣給他們，他們才能使用，因為
        不想再租給他們，後來沒有提供使用等語（見原審卷(三)
        第2至11頁）。
      4.被告丙○○辯稱：伊確實有去簽約，是在光復北路太平
        洋仲介簽約，簽約時，有交付押租金支票，兌現是日起
        租日，倚天公司把鑰匙交給伊，讓伊公司去裝潢，因為
        裝修期卡到過年，所以廠商尋覓很困難，後來是採用邊
        辦公邊裝修之方式，在裝潢期間申請電話線都申請不到
        ，伊就與林世明協調，但他們都不願意提供，所以才用
        辛○○的名義發存證信函給他們等語（見原審卷(三)第11
        、12頁）。
      5.據證人林世明及張意彗之證言，均未陳稱有受被告丙○
        ○何種詐術所騙，致決定出租予華碩公司，則被告丙○
        ○是否有實行客觀構成要件的行為，已屬有疑。再者，
        證人林世明、張意彗皆一致證稱在租期開始前1 個月即
        將鑰匙交付華碩公司，則當事人間，顯有給予承租人裝
        潢期間無償使用該房屋1 個月之合意，故華碩公司提前
        搬進承租之房屋，尚不能認定係詐欺得利。又證人林世
        明、張意彗及被告丙○○均一致稱後來因為電話線使用
        問題雙方無法協調，故終止前開租約，雖華碩公司因此
        仍有使用該房屋未支付租金之情形，亦係民法不當得利
        的問題，尚難遽認有何詐欺得利之行為。
    (六)關於87年2月間向徐深波承租臺北市○○路○段65號5樓之2
      部分：
      1.證人徐深波於調查處陳稱：伊大嫂游淑娥所有位於臺北
        市○○路○段65號5樓之房屋，由伊全權處理出租事宜，
        於87年1、2月間伊登報出租，有一位吳先生來看房子，
        覺得滿意後，就於87年2 月12日左右帶同丙○○代表匯
        豐公司前來與伊簽約承租，租期1年，自87年3月1 日起
        至88 年2月28日止，約定每月租金5萬3000元，押金3個
        月，當時丙○○交付1張1個月租金及3 個月押金的香港
        恆生銀行港幣支票，但伊表明不收港幣支票，怕匯兌麻
        煩，丙○○便表示伊老闆是香港人，在臺灣無銀行戶頭
        ，到87年3月1 日就會換新台幣付伊押、租金。惟87年3
        月上旬，伊再去找丙○○，高稱會計到香港去了，暫時
        無法給付租金，但直到4 月中旬，高的租金都沒給付，
        後來管理員告知，匯豐公司已人去樓空，才發現被騙等
        語（見第12756 號偵卷第26至28頁）。
      2.證人徐深波於原審證稱：丙○○以匯豐公司之名義，向
        伊承租大安路之房屋，87年2月12日簽約，租期為87年3
        月1日起至88年2 月28日止，當時丙○○有交付1張香港
        恆生銀行的支票當做押金，說他們香港的人還沒回來，
        等搬進來後再拿現金換該張支票，至於他們何時搬進來
        的，伊不知道，後來4 月份大樓管理員來通知開鎖，伊
        才知道他們搬走了，伊沒有要告詐欺的意思，就房租部
        分就算了等語（見原審卷(二)第240、242頁）。
      3.就證人徐深波之證詞，被告丙○○代表匯豐公司向其承
        租房屋分文未付，固可認定客觀上匯豐公司有取得使用
        該房屋使用權之利益，但使用該房屋之利益，係源自於
        租賃契約而來；況且，被告丙○○先以支票給付作為押
        金、租金，尚不代表其給付租金之債務消滅，易言之，
        倘若支票跳票，匯豐公司給付押金、租金之債務仍未消
        滅，證人徐深波仍可依據租賃契約請求給付，尚難認為
        有何損害可言。卷內尚無匯豐公司當時已陷於周轉不靈
        之狀態或有支付不能之情形，亦尚無被告丙○○本就不
        願支付租金，係以給付支票為詐術之積極證據，從而，
        尚難認為證人徐深波之證詞，資為被告丙○○犯詐欺罪
        之證據。
五、此外，復查無其他積極證據證明被告乙○○、丙○○、辛○
    ○有公訴人所指訴共同連續詐欺之犯行，自屬不能證明被告
    等人犯罪。
六、原審審理結果，認不能證明被告乙○○、丙○○、辛○○犯
    詐欺罪，而均諭知被告無罪判決，經核其認事用法及證據取
    捨，均無違誤。檢察官此部分上訴意旨認被告丙○○偽造不
    實薪資證明之部分，與起訴之詐欺罪有牽連犯之裁判上一罪
    關係，為起訴效力所及，原審自應併予審酌，並以證人馮顯
    浩、葉競榮、魏玉惠、錢素惠、戊○○、林芳如、甲○○、
    許杏如、詹龍勳、莊素玲、夏發凡之證詞，指摘原判決不當
    。惟原審已詳述馮顯浩等人之證詞，並不足以認定被告乙○
    ○、丙○○、辛○○有公訴人所指之詐欺犯行，且公訴人僅
    起訴被告等人詐欺取財之事實，並未提及有偽造不實薪資證
    明之犯行，檢察官猶執前詞提起上訴，為無理由，就此部分
    應予駁回。
據上論斷，應依刑事訴訟法第369條第1項前段、第364條、第368
條、第299條第1項前段，刑法第2條第1項、修正前刑法第28條、
第304條第1項、第55條、第47條、第51條第5款、第41條第1項前
段，中華民國96年罪犯減刑條例第2條第1項第3款、第7條、第 9
條，刑法施行法第1條之1，判決如主文。
本案經檢察官謝英民到庭執行職務。
中    華    民    國    97    年    3     月    31    日
                  刑事第二庭審判長法  官  呂丹玉
                                  法  官  李麗玲
                                  法  官  林恆吉
以上正本證明與原本無異。
被告均不得上訴，檢察官得就組織犯罪條例部分上訴。
                                  書記官  陳盈璇
中    華    民    國    97    年    4     月    1     日
附錄論罪科刑法條
中華民國刑法第304條第1項
強制罪
以強暴、脅迫使人行無義務之事或妨害人行使權利者，處3 年以
下有期徒刑、拘役或3百元以下罰金。


司法院資訊處製作；財團法人民間司法改革基金會備份。
